ACORDAO-COMPLETO-2493308

ACÓRDÃO 2131/2021 ATA 36/2021 - PLENÁRIO

VISTO, relatado e discutido este processo de auditoria de conformidade, realizada no período de 13/8/2018 a 19/10/2018, com o objetivo de verificar a regularidade das obras de adaptação, reforma, restauração e ampliação do Fórum da Justiça do Trabalho de Belo Horizonte/MG, contratadas pelo Tribunal Regional do Trabalho da 3ª Região/MG - TRT/3ª Região.
ACORDAM os Ministros do Tribunal de Contas da União, reunidos em sessão do Plenário, ante as razões expostas pelo Relator e com fundamento nos arts. 12, §3º, 26, 28, inciso II, 41, 43 e 58 da Lei 8.443/1992, c/c os arts. 239, inciso I, do Regimento Interno, em: 
9.1. considerar revel Hudson Luiz Guimarães;
9.2. excluir Flávia Cobucci Paolucci e Márcio Florentino Rodrigues da relação processual;
9.3. rejeitar as razões de justificativa de Cristiano Barros Reis;
9.4. aplicar multa de R$ 8.000,00 (oito mil reais) a Hudson Luiz Guimarães e multa de R$ 4.000,00 (quatro mil reais) a Cristiano Barros Reis, a serem recolhidas ao Tesouro Nacional atualizadas monetariamente desde a data deste acórdão até a data do efetivo pagamento, caso este venha a ser efetuado após o vencimento do prazo abaixo fixado, na forma da legislação vigente;
9.5. fixar aos responsáveis prazo de 15 (quinze) dias, contados da notificação desta deliberação, para comprovar, perante o Tribunal, o recolhimento das quantias acima;
9.6. autorizar o desconto das dívidas nas remunerações dos servidores, observado o disposto no art. 46 da Lei 8.112/1990;
9.7. autorizar, desde logo, a cobrança judicial das dívidas, caso não atendida a notificação e frustrado o procedimento previsto no item anterior;
9.8. autorizar, caso requerido e o processo não haja sido remetido para cobrança judicial, o parcelamento da dívida em até 36 (trinta e seis) parcelas mensais e consecutivas;
9.9. fixar o vencimento da primeira parcela em 15 (quinze) dias, a contar do recebimento da notificação, e os das demais a cada 30 (trinta) dias, com incidência, sobre cada valor mensal, dos correspondentes acréscimos legais;
9.10. esclarecer aos responsáveis que a falta de recolhimento de qualquer parcela importará no vencimento antecipado do saldo devedor;
9.11. encaminhar cópia deste acórdão aos responsáveis e ao Tribunal Regional do Trabalho da 3ª Região, com a informação de que o relatório e o voto que fundamentam podem ser acessados por meio do endereço eletrônico www.tcu.gov.br/acordaos.

Auditoria de conformidade realizada, no período de 13/8/2018 a 19/10/2018, com o objetivo de verificar a regularidade das obras de adaptação, reforma, restauração e ampliação do Fórum da Justiça do Trabalho de Belo Horizonte/MG.

3. Responsáveis: Cristiano Barros Reis (XXX.025.736-XX); Flávia Cobucci Paolucci (XXX.535.376-XX); Hudson Luiz Guimarães (XXX.692.216-XX); Márcio Florentino Rodrigues (XXX.039.276-XX)

13.1. Ministros presentes: Ana Arraes (Presidente), Walton Alencar Rodrigues, Benjamin Zymler, Augusto Nardes, Aroldo Cedraz, Raimundo Carreiro, Bruno Dantas, Vital do Rêgo e Jorge Oliveira (Relator).
13.2. Ministros-Substitutos presentes: Augusto Sherman Cavalcanti, Marcos Bemquerer Costa e André Luís de Carvalho.

JORGE OLIVEIRA

Adoto como relatório a instrução elaborada no âmbito da Secretaria de Fiscalização de Infraestrutura Hídrica, de Comunicações e de Mineração - SeinfraCom (peça 279) , que contou com a anuência dos dirigentes daquela unidade instrutiva:  
"INTRODUÇÃO
Trata-se de auditoria de conformidade, realizada no período de 13/8/2018 a 19/10/2018, com o objetivo de verificar os atos de gestão relacionados às obras de adaptação, reforma, restauração e ampliação do Fórum da Justiça do Trabalho de Belo Horizonte/MG (Registo Fiscalis 234/2018) , sob a relatoria do Ministro Jorge Oliveira, mediante recursos previstos no Orçamento Geral da União para o Programa de Trabalho 02.122.0571.15HY.2408 (peça 38) .
Para tanto, o TRT/3ª Região inicialmente firmou o Contrato 10SR035, em 30/12/2010, com a empresa C&P Arquitetura Ltda. (peça 7) , em regime de empreitada por preço global, no valor total original de R$ 555.345,00 e prazo de execução de 180 dias, contados da emissão da ordem de serviço pela Diretoria da Secretaria de Engenharia da Contratante, ocorrida em 1º/3/2011, para a elaboração dos projetos executivos de engenharia destinados às obras e instalações no complexo da antiga Escola de Engenharia da Universidade Federal de Minas Gerais (EEUFMG) a fim de abrigar o novo fórum trabalhista de Belo Horizonte nos quarteirões 20 e 26.
Posteriormente, os mencionados projetos foram adotados como termo de referência (projeto básico) para a licitação, Concorrência 3/2015 (CC 3/2015) e consequente celebração do Contrato 15SR039, em 31/12/2015, com a empresa Conata Engenharia Ltda., em regime de empreitada por preço global, no valor total original de R$ 12.040.459,58 e prazo de execução de 24 meses, contados da ordem de início, a qual deveria ocorrer em até 90 dias após a assinatura do contrato, para a construção do edifício estacionamento e reforma dos dois prédios no quarteirão 20 - Q20 (lotes 1 a 16) do antigo complexo da EEUFMG que abrigarão a biblioteca e a escola judicial, de forma a constituírem-se anexos ao fórum  da Justiça do Trabalho de Belo Horizonte (peça 9) .
Em continuidade, em 5/4/2016, após a devida licitação (CC 4/2015) , o TRT/3ª Região firmou o novo Contrato 16SR013 novamente com a empresa Conata Engenharia Ltda., em regime de empreitada por preço global, no valor total original de R$ 86.118.120,84 e prazo de execução de 30 meses contados da ordem de início, a qual deveria ocorrer em até 90 dias após a assinatura do contrato, para a reforma e adaptação dos prédios no quarteirão 26 - Q26 (lotes 9A a 16) do antigo complexo da EEUFMG que abrigarão as varas (fórum) da Justiça do Trabalho de Belo Horizonte (peça 11) .
Por fim, em 17/4/2017, mediante o Contrato 17SR007, a Caixa Econômica Federal foi contratada pelo TRT/3ª Região, por inexigibilidade de licitação, para prestar 'serviços técnicos especializados de engenharia para acompanhamento de obra e validação das etapas das empreitadas por preço global apresentadas mensalmente pela fiscalização - TRT/MG das obras de adaptação, reforma, ampliação e restauração dos edifícios sedes do fórum da Justiça do Trabalho de Belo Horizonte - TRT 3ª Região, objetos dos Contratos 15SR039 (Q20) e 16SR013 (Q26) e respectivos termos aditivos, ambos celebrados entre o contratante e a empresa Conata Engenharia Ltda.'.
HISTÓRICO
No relatório presente à peça 38, emitido em 7/12/2018, foram apontados os seguintes achados: (i) projeto básico deficiente (objeto do Contrato 10SR035 e que serviu de projeto referencial para as licitações que culminaram na celebração dos Contratos 15SR039 e 16SR013) ; e (ii) ausência de termo aditivo formalizando as alterações das condições inicialmente pactuadas, no âmbito da execução do Contrato 15SR039.
Sucintamente, quanto ao primeiro achado, aquela equipe constatou que:
a) o objeto do contrato 10SR035, ou seja, os projetos executivos ainda não haviam sido finalizados quando da realização da fiscalização (out/2018) , encontrando-se a execução do referido contrato paralisada desde dez/2016 (de fato, sua vigência expirou em 31/12/2016) devido a divergências sobre itens executados (nova aprovação de projeto de combate a incêndio, entre outros) , considerados indevidos pelo TRT/3ª Região, e relacionados à medição da 10ª Etapa do cronograma, a qual ainda não havia sido paga, juntamente com a 11ª Etapa (valores não pagos de R$ 122.615,65) ;
b) o TRT/3ª Região utilizou tais projetos como referência para a licitação CC 3/2015 (edital de 13/10/2015, peça 8) , que culminou na celebração do Contrato 15SR039, em 31/12/2015, assim como para a licitação CC 4/2015 (edital de 28/8/2015, peça 10) , que culminou na celebração do Contrato 16SR013, em 5/4/2016;
c) tais projetos foram considerados pelo próprio órgão contratante, pela empresa executora das obras do Q20 (Contrato 15SR039) e pela equipe de auditoria da Secex-MG como inadequados, imprecisos e inconclusos do ponto de vista técnico por não compreenderem os elementos essenciais para a definição da real dimensão do objeto e de sua estimativa de custo, além de apresentarem inconsistências relevantes, restando ainda pendentes aprovações junto aos órgãos municipais e estaduais à época da licitação; e
d) o próprio TRT/3ª Região determinou, em 17/7/2018, a abertura de Processo Administrativo Disciplinar (PAD) para apuração das irregularidades apresentadas na execução do Contrato 10SR035 e eventuais responsabilidades (peça 12, p. 6-7) .
Quanto ao segundo achado, aquela equipe constatou a execução de serviços em quantitativos superiores àqueles previstos na planilha orçamentária original do Contrato 15SR039, além de outros sequer previstos, executados pela contratada e não acobertados por aditivos contratuais formais, além de erros e omissões com valores expressivos, bem como diferença de quantitativos na planilha orçamentária e contratual que não deveriam ensejar aditamento contratual, em face de se tratar de um contrato de empreitada por preço global, regime em que se mede não a partir de quantidades exatas, mas por parcelas executadas.
Em decorrência, aquela equipe de fiscalização propôs as seguintes audiências, transcritas abaixo, in verbis, bem como diligência ao TR/3ª Região (peça 38) :
audiência da Sra. Flávia Cobucci Paolucci, CPF XXX.535.376-XX, nos termos do art. 43, inciso II, da Lei 8.443, de 16 de julho de 1992, e art. 250, inciso IV, do Regimento Interno do TCU, na condição de Responsável Técnica da empresa projetista C & P Arquitetura Ltda.. (CNPJ 02.928.194/0001-15) à época dos fatos, para que apresente razões de justificativa, no prazo de 15 dias, por ter elaborado o projeto referencial considerado deficiente da licitação CC 03/2015, objeto do contrato 10SR035 (Projetos Executivos) , conforme explicitado neste relatório de auditoria (itens 38 a 72) , conduta essa que implicou em alterações significativas de quantitativos de serviços na execução do contrato 15SR039 (Construção e Reforma da Quadra Q20) , em ofensa aos art. 6º, Inciso IX; e 70, todos da Lei 8.666/1993 e à jurisprudência do Tribunal de Contas da União. (item 68) ;
audiência do Sr. Márcio Florentino Rodrigues, CPF XXX.039.276-XX, nos termos do art. 43, inciso II, da Lei 8.443, de 16 de julho de 1992, e art. 250, inciso IV, do Regimento Interno do TCU, na condição de Engenheiro Civil da empresa projetista C & P Arquitetura Ltda.. (CNPJ 02.928.194/0001-15) à época dos fatos, para que apresente razões de justificativa, no prazo de 15 dias, por ter elaborado o orçamento do projeto referencial considerado deficiente da licitação CC 03/2015, objeto do contrato 10SR035 (Projetos Executivos) , conforme explicitado neste relatório de auditoria (itens 38 a 72) , conduta essa que implicou em alterações significativas de quantitativos de serviços na execução do contrato 15SR039 (Construção e Reforma da Quadra Q20) , em ofensa aos art. 6º, Inciso IX; e 70, todos da Lei 8.666/1993 e à jurisprudência do Tribunal de Contas da União. (item 69) ;
audiência do Sr. Hudson Luiz Guimarães, CPF XXX.692.216-XX, nos termos do art. 43, inciso II, da Lei 8.443, de 16 de julho de 1992, e art. 250, inciso IV, do Regimento Interno do TCU, então Secretário de Engenharia à época dos fatos, para que apresente razões de justificativa, no prazo de 15 dias, no papel de gestor do contrato, ter aprovado projeto referencial considerado deficiente da licitação CC 03/2015, objeto do contrato 10SR035 (Projetos Executivos) , conforme explicitado neste relatório de auditoria (itens 38 a 72) , conduta essa que implicou em alterações significativas de quantitativos de serviços na execução do contrato 15SR039 (Construção e Reforma da Quadra Q20) , em ofensa aos art. 6º, Inciso IX; 7º, §2º, Incisos I e II; 12; 67, §1º e 70, todos da Lei 8.666/1993; e à jurisprudência do Tribunal de Contas da União. (item 70) ;
audiência do Sr. Hudson Luiz Guimarães, CPF XXX.692.216-XX, então Secretário de Engenharia e fiscal da obra objeto do 15SR039 (Construção e Reforma da Quadra Q20) à época dos fatos, e do Sr. Cristiano Barros Reis, CPF 720.025.736 20, Diretor de Administração e Fiscal do Contrato à época dos fatos, nos termos do art. 43, inciso II, da Lei 8.443, de 16 de julho de 1992, e art. 250, inciso IV, do Regimento Interno do TCU, para que apresentem as razões de justificativa, no prazo de 15 dias, acerca das irregularidades apontadas no Achado III.2; (item 132.1) 
Mediante a retromencionada diligência, foi solicitado ao TRT/3ª Região que encaminhasse ao TCU (i) o resultado das suas análises referentes aos processos de apuração em âmbito interno relacionados aos contratos 10SR039, 15SR035, 16SR013 e 17SR007; (ii) o resultado das apurações dos valores dos serviços executados sem cobertura contratual pela Conata Engenharia Ltda., acompanhado das respectivas memórias de cálculos, e ainda o relato das providências adotadas quanto aos serviços remanescentes, tudo isso atinente ao contrato 15SR039; e (iii) justificativas e eventuais parciais dos resultados caso as apurações citadas nos dois itens anteriores não se encontrassem encerradas no prazo para resposta.
Tais propostas foram acolhidas pela relatora à época, Ministra Ana Arraes, mediante Despacho (peça 43) e levados a efeito mediante os ofícios presentes nas peças 45-49, 56, 62, 68-70, assim como nos editais presentes nas peças 88-89, 99-102. Desta forma, é possível considerar que todos os responsáveis foram devidamente notificados.
Em resposta à audiência, o Sr. Hudson Luiz Guimarães requereu prorrogação de prazo (peça 58) , logrando deferimento com prazo final previsto para 24/4/2019 (peça 63) , não tendo apresentado até o momento (maio/2021) suas razões de justificativa.
Em resposta à audiência, a Sra. Flávia Cobucci Paolucci requereu prorrogação de prazo (peça 72) , logrando deferimento com prazo final de resposta previsto para 29/4/2019 (peça 74) , requerendo posteriormente novas prorrogações de prazo (peças 90 e 98) , carentes de análise nesta Corte até o momento, encaminhando enfim suas razões de justificativas ao Tribunal em 7/8/2019 (peças 103-255) .
Em resposta à audiência, o Sr. Cristiano Barros Reis requereu, após seu chamamento pelo Edital 2/2019-TCU/SeinfraUrbana, de 11/6/2019 (peça 88) , com publicação no DOU em 13/6/2019 (peças 99 e 102) , prorrogação de prazo (peças 94 e 96) , carentes de análise nesta Corte até o momento, encaminhando enfim suas razões de justificativas em 18/7/2019 (peça 97) .
Em resposta à diligência, o TRT/3ª Região encaminhou o OF/TRT3/GP/82/2019, de 22/4/2019 (peças 79-85) , posteriormente complementado pelos Ofícios TRT3/GP/175/2019, de 9/9/2019 (peça 256) , TRT3/GP/219/2019, de 6/11/2019 (peça 257) , GP/137/2020, de 17/6/2020 (peça 258-259) , GP/182/2020, de 31/7/2020 (peça 260-262) , DG/321/2020, de 14/12/2020 (peça 263-265) e TRT/GP/39/2021, de 1º/2/2021 (peça 268) .
Por fim, quanto ao Sr. Márcio Florentino Rodrigues, após diversas tentativas de notificá-lo (peças 49, 69, 70) , finalmente foi levada a efeito mediante o Edital 3/2019-TCU/SeinfraUrbana, de 11/6/2019 (peça 89) , com publicação no DOU em 13/6/2019 (peças 100-101) , sem resposta até o momento (maio/2021) .
EXAME TÉCNICO
I - Informações apresentadas pelo TRT/3ª Região em sede de diligência (peças 79-85, 256-265 e 268) 
Inicialmente, serão expostas as principais informações apresentadas pelo TRT/3ª Região a partir dos diversos ofícios recebidos, encaminhados em resposta ao Ofício 0280/2019-TCU/Sec-MG, de 15/3/2019 (peça 45) , posteriormente retificado pelo Ofício 0407/2019-TCU/SecMG, de 29/3/2019 (peça 56) , uma vez que poderão ser úteis para a análise das razões de justificativas encaminhadas pelos responsáveis.
Preliminarmente, esclareceram, mediante o OF/TRT3/GP/82/2019, de 22/4/2019 (peça 79, p. 2) , terem alcançado a conclusão que a continuidade das obras do novo fórum e a almejada atribuição de finalidade útil ao complexo dependeriam do saneamento de inúmeros vícios decorrentes tanto do projeto quanto da condução da empreitada  (grifos nossos) .
Assim, em relação ao Contrato 10SR035 (elaboração dos projetos executivos destinados às obras e instalações que abrigarão o novo fórum trabalhista de BH nos quarteirões 20 e 26) , foi informado (peças 79, 80, 256 e 257) :
a) que o contrato já se encontrava expirado desde 30/12/2016, ante a ausência de prorrogação de sua vigência, não obstante a existência de inúmeras pendências;
b) que o valor global do contrato equivale a R$ 862.453,31, tendo sido pago à projetista o valor de R$ 739.837,66 (85,75% do valor total) , não tendo sido pagas à projetista as últimas parcelas, correspondentes à 10ª e 11ª etapas, no valor de R$ 122.615,65, correspondente a 14,25% do valor do contrato, uma vez terem sido suspensos os pagamentos pendentes à empresa projetista até manifestação do TCU e saneamento dos problemas;
c) a abertura de processo administrativo para apurar-se eventual responsabilidade da empresa projetista, em função do percentual de variação quantitativa decorrente de falhas e omissões nos projetos elaborados pela contratada, e da gravidade desses vícios;
d) encontrar-se em curso o processo de responsabilização da empresa projetista; e
e) a intenção de licitar e posteriormente contratar empresa especializada para apresentar novo projeto de edificação de prédio para abrigar as 48 Varas do Trabalho atualmente existentes naquela capital, observada a nova realidade social, jurídica e orçamentária.
Quanto ao Contrato 15SR035 (construção do edifício estacionamento e reforma dos dois prédios no Q20) , foi informado (peças 79, 80, 256 e 257) :
a) iniciada as obras em 11/10/2016, o percentual de medição da obra, atualizada pela metodologia da proporcionalidade dos serviços medidos, finalizadas as 24 etapas, totalizou 80,46% do valor total do contrato (atualizado para R$ 14.415.984,39) , ou seja, R$ 11.599.350,82, com percentual físico de execução superior a 80%, pois parte do que foi executado teve o pagamento glosado, sendo o restante possível de conclusão mediante a celebração de aditivos que contemplem os serviços com divergência de quantitativos (subestimados) , os serviços omissos (na planilha original) e os supervenientes, uma vez dependerem da execução destes os demais serviços com lastro contratual também pendentes;
b) não se permitiu que a vigência do instrumento expirasse em junho/2018, como inicialmente previsto. A fim de manter o vínculo contratual com a empresa, possibilitando, assim, a conclusão da obra e o cumprimento de eventuais determinações do TCU, efetuou-se a prorrogação do ajuste até 3/6/2020, mediante celebração de termo aditivo;
c) foi determinada a proibição da realização de aditivos e de pagamentos à empreiteira por serviços e bens fora do objeto do contrato de empreitada por preço global;
d) foi ponderado pela Presidência daquele Tribunal que seria mais dispendioso aos cofres públicos sua paralisação do que sua conclusão, uma vez que as obras naquele local já se encontravam em estágio avançado, razão pela qual foi determinada a conclusão da obra, obtenção de habite-se e avaliação sobre sua possível ocupação pela Escola Judicial do Tribunal;
e) foi esclarecido que, com a proibição de realização de quaisquer serviços e da aquisição de insumos não originalmente contemplados nos projetos executivos e nas planilhas de quantitativos, evitou-se que o percentual de execução sem lastro contratual fosse ainda maior do que se encontrava à época, já então na ordem de 10,29% do valor global do contrato, correspondente a R$ 1.238.749,52, no que se refere a serviços omissos e subestimados, e a 2,58% do valor global do contrato, correspondente a R$ 310.763,34, de serviços supervenientes (data base: out/2014) ; e
f) em relação aos percentuais apresentados na alínea anterior, não se encontram incluídas diversas projeções de serviços necessários, assim como os insumos que se mostraram insuficientes, uma vez que estes, acrescidos ao montante já executado sem cobertura contratual, implicariam em variação de 26,1%, considerando-se tanto as superestimativas como as subestimativas (18,3% de acréscimos/R$ 2,26 milhões e 7,8% de supressões/R$ 0,97 milhão) .
Em relação ao Contrato 16SR013 (reforma e adaptação dos prédios no Q26 que abrigará o fórum trabalhista de BH) , foi (peça 79, p. 2) :
a) determinada a proibição do início das obras da edificação principal até o saneamento dos fatos;
b) determinada a abertura de processo administrativo objetivando sua rescisão unilateral, com base no art. 78, inciso XII e XVII, da Lei 8.666/1993, face aos numerosos erros de projeto, bem como à inadequação da ampliação da quantidade de varas prevista no projeto original (72 Varas do Trabalho, ou seja, 24 varas a mais do que as 48 atualmente existentes naquela capital) , considerando a nova realidade da Justiça do Trabalho após a implementação do Processo Judicial Eletrônico, o advento da EC 95/2016 e da Lei 13.467/2017 (reforma trabalhista) ; e
c) informado já se encontrar concluída, sem que tenha havido a interposição de recursos por parte da contratada, a rescisão unilateral do contrato, com fundamento no art. 58, inciso II, c/c os arts 78, incisos XII e XVII, e 79, inciso I, da Lei 8.666/1993.
Quanto ao Contrato 17SR007, foi informado:
a) inicialmente ter sido procedida a apuração do real objeto do contrato de fiscalização celebrado com a Caixa Económica Federal, tendo em vista que o monitoramento efetivamente realizado pela contratada não se havia revelado capaz de elidir os vícios na execução da empreitada;
b) posteriormente, ter sido constatado que o objeto do contrato não atendia às necessidades da equipe de fiscalização da obra referente ao Q20 (Contrato 15SR039) , razão pela qual foi instaurado processo administrativo para sua rescisão unilateral;
c) ter sido rescindido unilateralmente, com fundamento no art. 58, inciso II, c/c os arts 78, incisos XII e XVII, e 79, inciso I, da Lei 8.666/1993.
Ademais, aquela Corte determinou a instauração de Processo Administrativo Disciplinar para apuração de eventual conduta ilícita e grau de responsabilidade dos servidores que deixaram de prorrogar, a tempo, o contrato com a C&P Arquitetura Ltda. e que atestaram a adequação dos projetos elaborados por aquela contratada, os quais ocasionaram atrasos na execução do quarteirão 20 e inviabilizaram o início das obras do quarteirão 26, considerando o disposto no art. 194, caput e parágrafos, do Regimento Interno do TRT-3.
Ainda segundo o OF/TRT3/GP/82/2019 (peça 79, p. 4-6) , foi informado ter chegado ao conhecimento da Presidência daquele Tribunal, em setembro de 2018, laudo técnico que aponta a necessidade de proceder-se a estudos estruturais tanto do Q20 quanto do Q26 anteriormente à adoção de quaisquer outras medidas de saneamento de projetos já existentes ou de elaboração de novos.
A rigor, segundo consta, a própria empresa projetista já havia, antes mesmo da licitação dos projetos executivos, levantado dúvidas acerca das condições das estruturas do complexo, indicando deterioração de vigas e abaulamento de superfícies. E para consecução de tais estudos seria necessária a contratação de empresa especializada.
No entanto, segundo informado, a ação orçamentária referente à obra havia sido provisionada pelo Conselho Superior da Justiça do Trabalho (CSJT) com o montante de R$ 2 milhões para o exercício 2019, valor insuficiente para garantir a execução de todas as etapas necessárias à conclusão do empreendimento.
Acrescentou o mencionado ofício que o CSJT teria sinalizado que, em virtude da Emenda Constitucional 95/2016, não direcionaria recursos para a execução de novas obras nos próximos exercícios, o que levava à ausência de quaisquer garantias sobre a exequibilidade futura da obra pelo período de vigência do Novo Regime Fiscal.
Assim, prosseguiram considerando que também se encontrava em curso a auditoria ordenada por esta Corte, de cujo desfecho poderia, eventualmente, resultar determinações de providências que concorram com aquelas exaradas pela Presidência, a depender do teor do acórdão a ser proferido por esta Corte de Contas, razão pela qual foi proposto pelo Diretor-Geral o sobrestamento tanto da conclusão do objeto previsto no Contrato 15SR035 quanto da instauração de novo procedimento licitatório visando à contratação de empresa especializada para apresentar projeto de edificação de prédio para abrigar as 48 Varas do Trabalho então existentes naquela capital, até julgamento do processo no TCU. A proposta foi acolhida pelo Exmo. Des. 1° Vice-Presidente, no exercício da Presidência, na decisão datada de 3/10/2018 (peça 79, p. 5) .
Posteriormente, mediante o OF/TRT3/GP/175/2019, de 9/9/2019 (peça 256) , foi comunicada decisão do então Desembargador-Presidente do TRT/3ª Região adotada naquela mesma data, determinando:
a) a continuidade das providências preparatórias e a subsequente abertura de procedimento licitatório visando à contratação de empresa especializada para elaboração dos projetos executivos faltantes e/ou com falhas relativos ao Q20;
b) o exame da legalidade e da vantajosidade da celebração de termo aditivo com a empresa Conata Engenharia Ltda.. para execução dos projetos referidos na alínea anterior, tão logo aquele Tribunal os recebesse e atestasse sua adequação;
c) a celebração de novos termos aditivos a que se referem os itens abaixo, observados os apontamentos contidos no parecer proferido pela assessora de análise jurídica e os limites percentuais estabelecidos pelo art. 13, inciso II, do Decreto 7.983/2013; art. 65, § 1°, da Lei 8.666/1993; e ainda pelo Acórdão 1977/2013-TCU-Plenário, de relatoria do Ministro Valmir Campelo, e os requisitos elencados pela unidade técnica do Tribunal de Contas da União em seu Relatório de Fiscalização:
c.1) supressão da pintura do teto e do estacionamento e acréscimo de pintura de sinalização, no mesmo local, bem assim, supressão de equipamentos de controle de acesso;
c.2) acréscimo dos serviços referentes à execução de estrutura de contenção, em concreto, compatível com edificação vizinha ao terreno destinado ao TRT, bem assim à execução de nova parede de muro de divisa, na projeção dos lotes confrontantes nos fundos do imóvel objeto do Contrato 15SR039, aferidos os percentuais pertinentes, nos termos do art. 65 da Lei 8.666/93 e nos termos explicitados no citado parecer;
d) o detalhamento dos serviços constantes na proposição do Diretor-Geral relativa à celebração de termo aditivo para a realização de outros serviços necessários à conclusão da obra, para posterior análise da viabilidade jurídica, oportunidade e conveniência de se celebrarem termos aditivos para sua execução;
e) o pagamento de indenização à Conata Engenharia Ltda. pelos serviços já executados sem lastro contratual, em atendimento ao princípio da vedação do enriquecimento sem causa, determinando ainda que o pagamento fosse realizado com base nos critérios e dentro dos limites contidos no Acórdão 1977/2013-TCU-Plenário, observando-se, ainda, o disposto na Decisão 215/1999-TCU-Plenário, de relatoria do Ministro José Antônio Barreto de Macedo, no que couber;
f) o afastamento da possibilidade de convalidação dos serviços executados sem cobertura contratual até a conclusão do processo de auditoria de conformidade junto ao TCU, bem assim até que venham a termo os procedimentos internos de apuração de responsabilidades (C&P Arquitetura Ltda. e Processo Administrativo Disciplinar) ; e
g) ao diretor-geral, considerando o transcorrer de mais de um ano desde a determinação para a instauração das citadas apurações de responsabilidade, que informasse àquela Presidência, em dez dias, sobre o status daquelas apurações e a expectativa de conclusão, inclusive para ulterior deliberação acerca da necessidade de instauração de Tomada de Contas Especial para elisão de danos, salientando ainda que as informações ora solicitadas não alcançavam o mérito do PAD ou demais dados a ele relativos que se encontrassem protegidos por sigilo.
Posteriormente, o OF/TRT3/GP/219/2019, de 6/11/2019 (peça 257) informou a conclusão do processo administrativo de apuração da responsabilização da empresa C&P Arquitetura Ltda., tendo sido aplicado à empresa, em razão das reiteradas falhas e omissões identificadas no Projeto Executivo entregue pela contratada àquele Tribunal, com fundamento na Cláusula Nona, alínea 'c', do Contrato 10SR035, e no art. 87, inciso III, da Lei 8.666/1993, as penalidades de multa por inexecução contratual parcial de 30% sobre o valor total do contrato, bem como de suspensão temporária de participar em licitações e impedimento de licitar e contratar com a Administração Pública pelo prazo de um ano.
Ademais, o mesmo expediente informa ter sido determinado o levantamento dos prejuízos causados pela empresa ao Tribunal a fim de avaliar se o valor da multa seria suficiente para cobri-los e, em caso negativo, procedesse à imediata adoção das providências necessárias à instauração de Tomada de Contas Especial objetivando a recomposição do erário.
Por fim, o citado expediente esclarece, quanto ao PAD instaurado para fins de apuração dos servidores responsáveis pelo acompanhamento do empreendimento, que ainda se encontrava em curso e, tão logo fosse proferida decisão, cópia seria encaminhada ao TCU.
Posteriormente, mediante o Ofício GP/137/2020, de 17/6/2020 (peça 258-259) , foi questionado se haveria algum impedimento ou recomendação desta Corte em relação à pretendida retomada da obra do Contrato 15SR035, destacando a importância da obra ser concluída ainda em 2020, tendo em vista a disponibilidade orçamentária, em torno de R$ 2 milhões, e a intenção de transferirem as Varas do Trabalho da Capital durante o período do recesso forense, o que acarretaria, em termos de gastos de aluguel, economia da ordem de R$ 800.000 mensais.
Em continuidade, mediante o Ofício GP/182/2020, de 31/7/2020 (peça 260) , foi enviada cópia do parecer da Assessoria Jurídica de Pessoal, de 22/7/2020 (peça 261) , e da decisão proferida pelo Diretor-Geral à época em exercício, em 24/7/2020 (peça 262) , referentes ao Processo Administrativo Disciplinar TRT/ePAD/15370/2018.
O mencionado PAD diz respeito não apenas à apuração da conduta dos servidores responsáveis que deixaram de prorrogar, a tempo, o Contrato 10SR035 com a C&P Arquitetura Ltda. e que atestaram a adequação dos projetos elaborados por aquela contratada, a fim de viabilizar a abertura da fase externa da CC 3/2015 e demais irregularidades conexas decorrentes - dois entre os três apontados chamados em audiência por esta Corte, cujas razões de justificativa serão objeto de análise mais à frente na presente instrução - mas também pelas supostas irregularidades verificadas (i) na construção do Fórum Trabalhista de Almenara/MG, (ii) na construção da sede própria do Fórum Trabalhista de Poços de Caldas; (iii) na locação de imóveis no interior de Minas Gerais; (iv) na contratação de serviços de confecção, fornecimento e instalação de concertinas para as unidades daquele Tribunal; (v) na construção do Fórum Trabalhista de Araguari/MG; e (vi) na ausência das informações solicitadas pela equipe de transição daquela regional, no biênio 2018/2019, em afronta à Resolução CNJ 95/2009.
Atendo-se às informações relacionadas ao objeto da presente instrução (obras do Fórum da Justiça do Trabalho de Belo Horizonte/MG) , serão apresentadas a seguir as informações mais relevantes presentes nos mencionados parecer e decisão daquela Diretoria-Geral.
No citado parecer (peça 261) consta que a Comissão Processante foi instituída pela Portaria GP 641, de 2/8/2018, com o fim de apurar, conforme já explicado, entre outros, supostas irregularidades relativas à construção da sede própria do Fórum Trabalhista de Belo Horizonte, bem como as demais infrações conexas que emergissem no decorrer dos trabalhos, praticadas pelos servidores Ricardo Oliveira Marques, Cristiano Barros Reis e Hudson Luiz Guimarães que ocuparam, respectivamente, os cargos de diretor-geral, diretor de administração e de secretário de engenharia no biênio 2016/2017.
Importa destacar que os trabalhos da Comissão Processante, cujo relatório final data de 21/5/2020 (peça 278) , foram marcados por quatro prorrogações de prazo, quatro reconduções da comissão e duas designações de novas comissões, a última mediante a Portaria DG 168, de 18/3/2020.
Pela importância, serão abaixo transcritas todas as condutas que teriam sido, em tese, praticadas pelos servidores citados, atinentes à construção da nova sede do Fórum Trabalhista de Belo Horizonte, nos termos da matriz de responsabilização elaborada pela Comissão Processante:
Matriz de responsabilização referente ao servidor Ricardo Oliveira Marques, então Diretor-Geral do TRT/3ª Região no biênio 2016/2017:
2) Dar aceite e promover o pagamento pelos serviços prestados referentes a projetos e demais documentos apresentados pela C&P (orçamentos, cronogramas, memórias de cálculo e outras especificações) que não estavam acabados e apresentavam deficiências técnicas evidentes;
3) Concorrer para realização da licitação das obras de construção e reformas do complexo da EEUFMG com documentos faltantes, ou tecnicamente deficientes (projetos da C&P) , em desacordo com o art. 7º, § 2, incisos I, II, III e IV, da Lei 8.666/1993;
4) Concorrer para dar início às obras do complexo da EEUFMG sem observar as determinações do Ofício CSJT.SG.CCAUD n. 63/2015, referentes a pesquisas de preços, concessão de licenças, aceite técnico do IEPHA-MG e aprovação de projetos junto ao Município e ao Corpo de Bombeiros, em desacordo com o Acórdão do Processo CSJT-A-24659-63.2014.5.90.0000, de 26 de abril de 2016;
5) Concorrer para dar início às obras do complexo da EEUFMG sem haver efetivado contrato com empresa especializada em fiscalização de empreendimentos desta natureza após declarar que não era capaz de realizar a fiscalização com servidores do quadro do TRT;
6) Concorrer para subutilização e para inviabilização dos trabalhos da CEF na fiscalização das obras do complexo da EEUFMG;
7) Concorrer para autorização da elaboração e realização de ajustes de projetos pela empresa executora da obra, sem instrumento jurídico competente;
8) Concorrer para autorização da execução de serviços na obra do complexo da EEUFMG sem o respectivo instrumento jurídico (termo aditivo) ;
9) Concorrer para autorização do pagamento por serviços e obras realizadas no complexo da EEUFMG, sem a existência do respectivo instrumento jurídico competente (termo aditivo) , bem como por serviços não executados na etapa correspondente;
10) Omitir-se de determinar a abertura de processo disciplinar, para apurar atuação de servidores, cujos indícios apontavam para a existência de conduta indevida na gestão dos contratos com a C&P e CONATA;
Matriz de responsabilização referente ao servidor Cristiano Barros Reis, então Diretor de Administração do TRT/3ª Região à época dos fatos e Fiscal do Contrato 15SR039:
1) Concorrer para realização da licitação das obras de construção e reformas do complexo da EEUFMG com documentos faltantes, ou tecnicamente deficientes (projetos da C&P) , em desacordo com o art. 7º, § 2º, incisos I, II, III e IV, da Lei 8.666/1993;
2) Concorrer para dar início às obras do complexo da EEUFMG sem observar as determinações do Ofício CSJT.SG.CCAUD nº 63/2015, referentes a pesquisas de preços, concessão de licenças, aceite técnico do IEPHA-MG e aprovação de projetos junto ao Município e ao Corpo de Bombeiros, em desacordo com o Acórdão do Processo CSJT-A-24659-63.2014.5.90.0000, de 26 de abril de 2016;
3) Concorrer para dar início às obras do complexo da EEUFMG sem haver efetivado contrato com empresa especializada em fiscalização de empreendimentos desta natureza após declarar que não era capaz de realizar a fiscalização com servidores do quadro do TRT;
4) Concorrer para subutilização e para inviabilização dos trabalhos da CEF na fiscalização das obras do complexo EEUFMG;
5) Concorrer para autorização da elaboração e realização de ajustes de projetos pela empresa executora da obra, sem instrumento jurídico competente;
6) Concorrer para autorização da execução de serviços na obra do complexo da EEUFMG sem o respectivo instrumento jurídico competente (termo aditivo) ;
7) Concorrer para autorização do pagamento por serviços e obras realizadas no complexo da EEUFMG, sem a existência do respectivo instrumento jurídico competente (termo aditivo) , bem como por serviços não executados na etapa correspondente;
Matriz de responsabilização referente ao servidor Hudson Luiz Guimarães, então Secretário de Engenharia do TRT/3ª Região à época dos fatos, Gestor do Contrato 10SR035 e fiscal da obra objeto do Contrato 15SR039:
2) Dar aceite e promover o pagamento pelos serviços prestados referentes a projetos e demais documentos apresentados pela C&P (orçamentos, cronogramas, memórias de cálculo e outras especificações) que não estavam acabados e apresentavam deficiências técnicas evidentes;
3) Concorrer para realização da licitação das obras de construção e reformas do complexo da EEUFMG com documentos faltantes, ou tecnicamente deficientes (projetos da C&P) , em desacordo com o art. 7º, § 2º, incisos I, II, III e IV, da Lei 8.666/1993;
4) Concorrer para dar início às obras do complexo da EEUFMG sem observar as determinações do Ofício CSJT.SG.CCAUD nº 63/2015, referentes a pesquisas de preços, concessão de licenças, aceite técnico do IEPHA-MG e aprovação de projetos junto ao Município e ao Corpo de Bombeiros, em desacordo com o Acórdão do Processo CSJT-A-24659-63.2014.5.90.0000, de 26 de abril de 2016;
5) Concorrer para dar início às obras do complexo da EEUFMG sem haver efetivado contrato com empresa especializada em fiscalização de empreendimentos desta natureza após declarar que não era capaz de realizar a fiscalização com servidores do quadro do TRT;
6) Concorrer para subutilização e para inviabilização dos trabalhos da CEF na fiscalização das obras do complexo EEUFMG;
7) Concorrer para autorização da elaboração e realização de ajustes de projetos pela empresa executora da obra, sem instrumento jurídico competente;
8) Concorrer para autorização da execução de serviços na obra do complexo da EEUFMG sem o respectivo instrumento jurídico (termo aditivo) ;
9) Concorrer para autorização do pagamento por serviços e obras realizadas no complexo da EEUFMG, sem a existência do respectivo instrumento jurídico competente (termo aditivo) , bem como por serviços não executados na etapa correspondente;
Pelo exposto acima, quanto ao servidor Ricardo Oliveira Marques, então diretor-geral do TRT/3ª Região no biênio 2016/2017, notemos que as condutas apontadas nas alíneas '2', '3' e '4' encontram-se diretamente relacionadas ao achado III.1 do Relatório da Auditoria de Conformidade (peça 38) , que por sua vez justificou a realização de audiência apenas do Sr. Hudson Luiz Guimarães, enquanto as condutas apontadas nas alíneas '7', '8' e '9' encontram-se diretamente relacionadas ao achado III.2, que justificou a realização de audiência apenas dos Srs. Hudson Luiz Guimarães e Cristiano Barros Reis.
Em relação ao servidor Cristiano Barros Reis, então diretor de administração do TRT/3ª Região à época dos fatos e fiscal do contrato 15SR039, notemos que a conduta apontada na alínea '1' e '2' encontra-se diretamente relacionada ao achado III.1 do Relatório da Auditoria de Conformidade (peça 38) , que por sua vez justificou a realização de audiência apenas do Sr. Hudson Luiz Guimarães, ao passo que as condutas apontadas nas alíneas '5', '6' e '7' encontram-se diretamente relacionadas ao achado III.2, que justificou a realização tanto da sua audiência quanto do Sr. Hudson Luiz Guimarães.
Quanto ao servidor Hudson Luiz Guimarães, então secretário de engenharia do TRT/3ª Região e fiscal da obra objeto do Contrato 15SR039 à época dos fatos, notemos que as condutas apontadas nas alíneas '2', '3' e '4' encontram-se diretamente relacionadas ao achado III.1 do Relatório da Auditoria de Conformidade (peça 38) e de fato justificaram a realização de sua audiência, ao passo que as condutas apontadas nas alíneas '7', '8' e '9' encontram-se diretamente relacionadas ao achado III.2 e justificaram a realização tanto da sua audiência quanto do Sr. Cristiano Barros Reis.
Posteriormente, os três servidores foram indiciados pela Comissão Processante pela prática das seguintes irregularidades e violação dos seguintes dispositivos:
Ricardo Oliveira Marques (arts. 116, incisos I, III, e 143 da Lei 8.112/1990; art. 92 da Lei 8.666/1993; art. 10, incisos X, XI e XII, da Lei 8.429/1992; e arts. 32, §§1º e 2º, 33, 36, 37 e 38, §§1º e 2º, da Resolução-CSJT 70/2010) :
1) O servidor tomou conhecimento, mas não manifestou oposição em face da elaboração e realização de ajustes de projetos pela empresa executora da obra (CONATA) , sem a competente autorização contratual;
2) O servidor tomou conhecimento, mas não manifestou oposição em face da execução de serviços que não estavam previstos nos projetos e que se desenvolviam sem a competente autorização contratual; e
3) O servidor, enquanto Diretor-Geral do TRT, tomou conhecimento, mas não determinou a abertura de processo disciplinar para apurar a atuação de servidores, cujos indícios apontavam para existência de conduta indevida na gestão dos contratos com a C&P e com a CONATA.
Cristiano Barros Reis (arts. 116, incisos I, II e III, 117, inciso XV, e 132, incisos IV, VIII, X e XIII, da Lei 8.112/1990; art. 92 da Lei 8.666/1993; arts. 10, incisos X, XI e XII e 11, incisos I e II, da Lei 8.429/1992; e arts. 32, §§1º e 2º, 33, 36, 37 e 38, §§1º e 2º, da Resolução-CSJT 70/2010) :
1) O servidor, enquanto fiscal do contrato referente à obra no Q20 e Diretor de Administração do TRT não manifestou oposição ao início das obras do referido Q20 do complexo da EEUFMG, que não observava às determinações contidas nos itens 'a' e 'b' do Ofício CSJT.SG.CCAUD n. 63/2015, em desacordo com o Acórdão do Processo CSJT-A-24659-63.2014.5.90.0000, de 26 de abril de 2016;
2) O servidor, enquanto fiscal do contrato referente à obra do Q20 e Diretor de Administração do TRT, tomou conhecimento, mas não manifestou oposição em face da elaboração e realização de ajustes de projetos pela empresa executora da obra (CONATA) , sem a competente autorização contratual; e
3) O servidor, enquanto fiscal o contrato referente à obra no Q20 e Diretor de Administração do TRT, tomou conhecimento, mas não manifestou oposição em face da execução de serviços que não estavam previstos nos projetos originais e, que se desenvolviam sem a competente autorização contratual.
Hudson Luiz Guimarães (arts. 116, incisos I, II e III, 117, inciso XV e 132, incisos IV, VIII, X e XIII, da Lei 8.112/1990; arts. 7º, §2º, inciso I e II, 67, §1º e §2º, 73, inciso I, alíneas 'a' e 'b', 82 e 93 da Lei 8.666/1993; arts. 10, incisos V, VII, XII, e 11, incisos I e II, da Lei 8.429/1992; e arts. 32, §§1º e 2º, 33, 36, 37 e 38, §§1º e 2º, da Resolução-CSJT 70/2010) :
1 - O servidor, na condição de gestor do contrato 10SR035, não promoveu a devida penalização administrativa da empresa C&P, em razão de deficiências técnicas contidas nos serviços prestados (orçamentos, cronogramas, memórias de cálculo, variados projetos, entre outros serviços) ;
2 - O servidor não manifestou oposição técnica à realização das concorrências N. 03 e 04 de 17/11/2015, que contratou as obras do complexo da UFMG (Q20 e Q26) , uma vez que tinha conhecimento da incompletude dos projetos e estava tecnicamente habilitado para prever as consequências de sua utilização nas obras que se seguiriam;
3 - O servidor, enquanto fiscal da obra do Q20 e Secretário da Secretaria de Engenharia do TRT, não manifestou oposição técnica ao início das obras do referido Q20 do complexo da EEUFMG, que não observaram as determinações contidas nos itens 'a' e 'b', do Ofício CSJT.SG.CCAUD n. 63/2015, em desacordo com o Acórdão do Processo CSJT-A-24659-63.2014.5.90.0000, de 26 de abril de 2016;
4 - O servidor, enquanto fiscal da obra do Q20 e Secretário da Secretaria de Engenharia do TRT, não manifestou oposição técnica ao início das obras do referido Q20 do complexo da EEUFMG, apesar de reconhecer que não era possível realizar fiscalização eficiente, em razão do número de servidores da Secretaria de Engenharia ser insuficiente;
5 - O servidor, enquanto fiscal da obra do Q20 e Secretário da Secretaria de Engenharia do TRT, tomou conhecimento, mas Fl. 24 omitiu-se e não manifestou oposição técnica, em face da elaboração e realização de ajustes de projetos pela empresa executora da obra (Conata) , sem a competente autorização contratual;
6 - O servidor, enquanto fiscal da obra do Q20 e Secretário da Secretaria de Engenharia do TRT, tomou conhecimento, mas omitiu-se e não manifestou oposição técnica, em face da execução de serviços que não estavam previstos nos projetos originais, e que se desenvolviam sem a competente autorização contratual;
7 - O servidor, enquanto gestor do Contrato 15SR010, não exerceu com zelo suas atribuições, apondo aceite em obra tecnicamente defeituosa, que veio a onerar os cofres públicos em razão dos reparos que foram necessários realizar;
8 - O servidor, enquanto gestor do Contrato da obra do Foro de Araguari, concorreu para a realização de fundações estruturais que oneraram os cofres públicos, sob o argumento de possíveis expansões daquela sede no futuro, sem que houvesse um estudo técnico para fundamentar tal alegação e, consequentemente, a realização das referidas despesas extravagantes.
Analisando agora as razões de indiciamento dos servidores acima, constatamos, quanto ao Sr. Ricardo Oliveira Marques, que ambas as alíneas '1' e '2' relacionam-se ao Achado III.2 do já citado relatório de auditoria, não mais havendo, nesta etapa do processo, clara conexão entre as condutas a ele atribuídas e o Achado III.1.
Em relação ao Sr. Cristiano Barros Reis, a alínea '1' diz respeito ao Achado III.1, na medida em que as determinações presentes no Ofício CSJT.SG.CCAUD 63/2015 decorrem do acórdão proferido pelo CSJT, em 26/4/2016, no âmbito do Processo CJST-A-24659-63.2014.5.90.0000, que avaliou e aprovou os projetos decorrentes do Contrato 10SR035, autorizando a execução das obras, 'determinando, porém, que aquela Regional leve em consideração a adoção', entre outros, de 'somente dê início à execução da obra após a aprovação dos projetos pelo Corpo de Bombeiros e expedição do Alvará de Construção pela Prefeitura Municipal de Belo Horizonte (MG) '. Já as alíneas '2' e '3' relacionam-se ao Achado III.2.
Quanto ao Sr. Hudson Luiz Guimarães, as alíneas '1', '2' e '3' encontram-se associadas ao Achado III.1, ao passo que as alíneas '5' e '6' relacionam-se ao Achado III.2.
Mediante seu relatório final, a Comissão Processante afastou as preliminares arguidas nas defesas, considerou que as condutas irregulares descritas no termo de indiciação foram efetivamente praticadas pelos servidores acusados, considerou violados dispositivos da Lei 8.112/1990, da Lei 8.666/1993 e da Resolução 70/2010 do CSJT e propôs a aplicação de advertência a cada um dos indiciados. Apresenta-se oportuno transcrever a conclusão adotada pela Comissão Processante:
Ante o exposto, nos termos do art. 165, §§ 1º e 2º, da Lei 8.112/90; e, tendo em vista, os limites impostos pela Portaria nº 168, de 18 de março de 2020; o conjunto probatório acostado aos autos, realizado com atenção ao devido processo legal, e ainda, o entendimento desta Comissão de que os agentes públicos atuaram visando atender a questões relativas ao orçamento e ao planejamento estratégico do TRT-3; que a necessidade da conclusão das obras, em razão da economia, foi um fator determinante para tomada de decisões pelos servidores processados; que não há nos servidores traço comum ou evidente de desonestidade ou má fé no trato com a coisa pública; que os servidores Ricardo Marques de Oliveira, enquanto Diretor Geral do TRT, e Cristiano Barros Reis, enquanto Diretor da Secretaria de Administração, não detinham conhecimento técnico para decidirem sobre algumas situações concretas referentes aos projetos e à execução da obra; que a Secretaria de Engenharia encontrava-se com quadro deficitário de servidores e com insuficiência de equipamentos, o que dificultou a gestão do servidor Hudson enquanto responsável técnico pela fiscalização dos projetos e obras; e, por fim, o art. 128 da Lei 8.112/90 que dispõe: 'na aplicação das penalidades serão consideradas a natureza e a gravidade da infração cometida, os danos que dela provierem para o serviço público, as circunstâncias agravantes ou atenuantes e os antecedentes funcionais dos servidores', esta Comissão manifesta:
a) Pela responsabilização do servidor Ricardo Oliveira Marques, por ter infringido os artigos acima descritos, item 1.1 do título lV, a aplicação da penalidade de ADVERTÊNCIA, conforme disposto no art. 129 da Lei 8112/90 e art. 82 c/c art. 87, I, da Lei 8.666/93;
b) Pela responsabilização do servidor Cristiano Barros Reis, por ter infringido os artigos acima descritos, item 1.2 do título lV, a aplicação da penalidade de ADVERTÊNCIA, conforme disposto no art. 129 da Lei 8112/90 e art. 82 c/c art. 87, I, da Lei 8.666/93;
c) Pela responsabilização do servidor Hudson Luiz Guimarães, por ter infringido os artigos acima descritos, item 1.3 do título lV, a aplicação da penalidade de ADVERTÊNCIA, conforme disposto no art. 129 da Lei 8112/90 e art. 82 c/c art. 87, I, da Lei 8.666/93;
Descritos os fatos até a emissão do relatório final pela Comissão Processante, prosseguiu aquela Assessoria Jurídica, mediante seu Parecer (peça 261) , corroborando o cumprimento pela comissão das formalidades previstas na legislação regente, afastou todas as nulidades arguidas pelas defesas e passou a analisar as razões de indiciamento de cada um dos servidores.
Em relação ao indiciado Ricardo Oliveira Marques e atendo-se apenas às razões de indiciamento que guardam correlação com quaisquer dos achados identificados no relatório de auditoria (parágrafos 43 e 44 da presente instrução) :
a) a responsabilidade apontada no item 1 do termo de indiciação foi afastada sob a alegação da ausência de provas de que o servidor tivesse ciência de que a empresa Conata tenha realizado ajustes nos projetos referentes às obras do empreendimento, não sendo legítimo deduzir que tal ciência devesse decorrer do fato de exercer o cargo de diretor-geral, especialmente porque se tratava de matéria cujo conteúdo é essencialmente técnico; e
b) a responsabilidade apontada no item 2 do termo de indiciação foi afastada sob a alegação de que os serviços executados sem cobertura contratual, relativos tanto a omissões e subestimativas dos projetos quanto a fatos supervenientes, correspondiam, respectivamente, a 10,29% e 2,58% do valor total do contrato, encontrando-se assim em conformidade com o percentual previsto no contrato para alterações (cláusula quarta, parágrafo sexto) e com as próprias orientações transmitidas pela Corte de Contas, razão pela qual a expressa autorização contratual torna impossível imputar ao servidor conduta irregular apenas pelo fato de não ter manifestado 'oposição em face da execução de serviços que não estavam previstos nos projetos e que se desenvolviam sem a competente autorização contratual'. Ademais, todos esses serviços não acarretaram prejuízo ao interesse público, uma vez reconhecida pela unidade técnica a necessidade de sua realização.
Em relação ao indiciado Cristiano Barros Reis e atendo-se apenas às razões de indiciamento que guardam correlação com quaisquer dos achados identificados no relatório de auditoria (parágrafo 43 e 45 da presente instrução) :
a) a responsabilidade apontada no item 1 do termo de indiciação foi afastada sob a alegação de que, embora não tenham sido integralmente atendidas as determinações do CSJT anteriormente ao início das obras, houve comunicação de tais circunstâncias àquele Órgão Superior, o que seria suficiente para afastar as apontadas irregularidades;
b) a responsabilidade apontada no item 2 do termo de indiciação foi afastada sob a alegação de inexistirem evidências de que a Conata tenha de fato elaborado e realizado ajustes nos projetos do complexo das obras, uma vez que teriam sido realizados pela própria empresa projetista, a C&P Arquitetura Ltda., razão pela qual não seria possível concluir ter havido a violação de deveres funcionais por omissão diante de um fato que sequer encontra-se evidenciado naqueles autos; e
c) a responsabilidade apontada no item 3 do termo de indiciação foi afastada sob as mesmas alegações já apresentadas na alínea 'b' do parágrafo anterior.
Em relação ao indiciado Hudson Luiz Guimarães e atendo-se apenas às razões de indiciamento que guardam correlação com quaisquer dos achados identificados no relatório de auditoria (parágrafo 43 e 46 da presente instrução) :
a) a responsabilidade apontada no item 1 do termo de indiciação foi parcialmente mantida sob a alegação de ter deixado de instaurar processo administrativo cujo objeto seria a apuração de inexecução parcial do Contrato 10SR035 por parte da empresa C&P Arquitetura Ltda., em razão de deficiências técnicas contidas nos serviços prestados (orçamentos, cronogramas, memórias de cálculo, variados projetos, entre outros serviços) , porém afastando o elemento desidioso de sua conduta (art. 117, inciso XV, da Lei 8.112/1990) e também o dolo (arts. 10, inciso XII, e 11, inciso II, da Lei 8.429/1992) , restando tipificada com base no art. 116, incisos I, II e III, da Lei 8.112/1990;
b) a responsabilidade apontada no item 2 do termo de indiciação foi afastada sob a alegação de que a decisão para abertura da fase externa das licitações CC 3/2015 e CC 4/2015 foi adotada pela Administração, ciente de que havia incompletude nos projetos - ante a sequência de despachos proferidos à época que antecederam tais licitações exarados pela Secretaria de Engenharia, Secretaria de Controle Interno, Diretoria de Administração, Diretoria-Geral e Presidência, nos quais verifica-se que o servidor Hudson Luiz Guimarães havia informado às autoridades superiores sobre a incompletude dos projetos elaborados pela C&P Arquitetura Ltda., assim como das constantes discussões sobre o assunto nas reuniões à época e também dos apontamentos apresentados ao CSJT - e movida pela perspectiva de que tais incompletudes poderiam ser sanadas posteriormente e que as eventuais falhas 'ficariam dentro do tolerável, e, dentro deste quadro, a continuidade das providências para as obras foi uma decisão tomada com base na urgência na construção do edifício', uma vez, segundo informado por aquele indiciado, ainda na fase interna dos referidos certames, ser aquele empreendimento 'prioridade máxima, definida e aprovada no planejamento estratégico deste Regional, considerando principalmente o significativo dispêndio com as locações dos imóveis para o Fórum de Belo Horizonte';
c) a responsabilidade apontada no item 3 do termo de indiciação foi afastada sob as mesmas alegações já apresentadas na alínea 'a' do parágrafo anterior;
d) a responsabilidade apontada no item 5 do termo de indiciação foi afastada sob as mesmas alegações já apresentadas na alínea 'b' do parágrafo anterior; e
e) a responsabilidade apontada no item 6 do termo de indiciação foi afastada sob as mesmas alegações já apresentadas na alínea 'b' do parágrafo 49.
Em continuidade, aquela parecerista lançou luz sobre a aparente incongruência entre a tipificação das condutas dos responsáveis pela Comissão Processante e as advertências por ela propostas, uma vez que os dispositivos da Lei 8.429/1992, os incisos IX a XVI do art. 117 e todos os incisos do art. 132 da Lei 8.112/1990 ensejariam a aplicação da penalidade de demissão, não havendo para a autoridade julgadora discricionariedade para decidir de forma diferente, conforme aponta o entendimento exarado pela Advocacia-Geral da União, mediante seu Parecer-AGU GQ183, vinculante:
7. Apurada a falta a que a Lei nº 8.112, de 1990, arts. 129, 130, 132, 134 e 135, comina a aplicação de penalidade, esta medida passa a constituir dever indeclinável, em decorrência do caráter de norma imperativa de que se revestem esses dispositivos. Impõe-se a apenação sem qualquer margem de discricionariedade de que possa valer-se a autoridade administrativa para omitir-se nesse mister. (...) 
8. Esse poder é obrigatoriamente desempenhado pela autoridade julgadora do processo disciplinar (...) .
Assim, prossegue o parecerista esclarecendo que, 'uma vez tendo sido considerada a prática de infração administrativa apenada com demissão, não é dado à autoridade julgadora o poder de perdoar, de compor ou de transigir, aplicando algum tipo de pena alternativa', tal como foi recomendado, 'equivocadamente, pelo Colegiado'.
Por fim, conclui a parecerista, em 22/7/2020, que, no entendimento daquela Assessoria Jurídica, os servidores Ricardo Oliveira Marques e Cristiano Barros Reis devem ser absolvidos de todas as condutas irregulares pelas quais foram acusados e, com referência ao servidor Hudson Luiz Guimarães, verifica-se a ocorrência de infrações administrativas previstas apenas no art. 116 da Lei 8.112/1990, constituindo, portanto, em inobservância de deveres funcionais, não havendo que se falar, portanto, em ato ímprobo ou comportamento desidioso, razão pela qual foi proposta a aplicação da penalidade de suspensão de cinco dias, que poderia ser convertida em multa, nos termos do art. 130, § 2º, da Lei 8.112/1990, caso tal conversão atendesse o interesse público.
Em continuidade, mediante Decisão do Diretor-Geral do TRT/3ª Região, exarada em 24/7/2020 (peça 262) , foram acolhidos diversos fundamentos apontados no retrocitado Parecer Jurídico, concluindo-se que:
a) os servidores Ricardo Oliveira Marques e Cristiano Barros Reis não praticaram atos que representam infração disciplinar, razão pela qual, nos termos do art. 168 da Lei 8.112/1990, não foi acatado o encaminhamento proposto pela Comissão Processante, com a consequente absolvição dos servidores de todas as acusações formuladas nos termos de indiciação; e
b) o servidor Hudson Luiz Guimarães praticou ato irregular que ofende o art. 116, incisos I, II e III, da Lei 8.112/1990, deixando, contudo, de ser aplicada a penalidade de advertência, em vista da prescrição da pretensão punitiva, conforme estabelece o art. 142, inciso III, da Lei 8.112/1990.
Posteriormente, mediante o Ofício DG/321/2020, de 14/12/2020 (peça 263-265) , foi informado que aquela Presidência havia autorizado a retomada das obras para execução dos serviços remanescentes no âmbito do Contrato 15SR039, mediante a formalização de aditamento contratual, razão pela qual foi revogada a decisão proferida em 9/9/2019 que autorizou a abertura de procedimento licitatório visando à contratação de empresa especializada para elaboração dos projetos executivos faltantes e/ou com falhas relativos ao Q20.
Transcorridos quase dois meses desde a última comunicação, aquela Corte informou, mediante o Ofício TRT/GP/39/2021, de 1º/2/2021 (peça 268) , que a pretensão de retomada da obra, conforme anteriormente noticiado, não logrou êxito, dada a impossibilidade da liquidação das despesas até 31/12/2020, ocasionando o cancelamento automático dos valores que tinham disponíveis para a conclusão da obra, que se daria ainda em 2021, porquanto quase que inteiramente executada.
I.1 - Análise sucinta e não exauriente de algumas das informações apresentadas
Preliminarmente, importa registrar que a jurisdição desta Corte de Contas alcança, no que diz respeito a atos administrativos, majoritariamente aqueles dos quais resultem receita ou despesa, praticados pelos responsáveis sujeitos à sua jurisdição, nos termos do art. 41 da Lei 8.443/1992, não se imiscuindo, assim, em matéria de cunho correcional.
No entanto, ao constatar-se o afastamento da responsabilidade decorrente das condutas atribuídas aos três servidores pela Comissão Processante, mediante decisão da autoridade julgadora, fundamentada no parecer exarado pela Assessoria Jurídica de Pessoal do TRT/3ª Região, em 22/7/2020 (peça 261) - a exceção da ausência de instauração de processo administrativo pelo Sr. Hudson Luiz Guimarães, na condição de Gestor do Contrato 10SR035, para apuração da responsabilidade da contratada C&P Arquitetura Ltda. ante a inexecução parcial do objeto - conclui-se que nenhum dos servidores do TRT/3ª Região foram responsabilizados pelas irregularidades objeto dos Achados III.1 e III.2 do relatório de auditoria (peça 38) , quais sejam, (i) projeto básico deficiente objeto do Contrato 10SR035, com seu recebimento pela Administração a despeito de todas as omissões, erros e incompletudes nele identificadas e sua utilização como termo de referência nas licitações CC 3/2015 e 4/2014, que culminaram, respectivamente, na celebração dos Contratos 15SR039 e 16SR013; e (ii) ausência de termo aditivo formalizando as alterações das condições inicialmente pactuadas, no âmbito da execução do Contrato 15SR039.
Quanto às razões que serviram de fundamento, no citado parecer, para afastar a responsabilidade dos servidores decorrente das condutas a cada um deles atribuída pela Comissão Processante, mesmo uma análise sucinta e não exauriente já permite inferir que alguns deles não procedem pelas razões a seguir expostas.
O entendimento exposto para afastar a responsabilidade dos servidores Ricardo Oliveira Marques, Cristiano Barros Reis e Hudson Luiz Guimarães, decorrentes da mesma irregularidade apontada, respectivamente, nos itens 2, 3 e 6 dos seus termos de indiciamento - qual seja, de terem se omitido e não manifestado oposição técnica em face da execução de serviços que não estavam previstos nos projetos originais e que se desenvolviam sem a competente autorização contratual - correu no sentido de que os serviços executados sem cobertura contratual encontravam-se dentro do percentual previsto no contrato para alterações e de acordo com as próprias orientações transmitidas pela Corte de Contas. Ademais, alegou-se ainda que todos esses serviços não acarretaram prejuízo ao interesse público, uma vez reconhecida pela unidade técnica a necessidade de sua realização (peça 261, p. 53-62, 73-74 e 92) .
No entanto, o entendimento acima contraria os próprios dispositivos legais, normativos e jurisprudenciais transcritos em seu preâmbulo (peça 261, p. 53-60) , todos vigentes à época, muitos dos quais a seguir expostos, a exemplo do art. 60 (formalização de contratos e seus aditamentos) , art. 60, parágrafo único (nulidade de contrato verbal com a Administração) , art. 61, parágrafo único, c/c art. 3º (publicação resumida do instrumento de contrato ou de seus aditamentos na imprensa oficial como condição para sua eficácia) , art. 62 (obrigatoriedade de instrumento de contrato) , art. 65 (alteração do contrato com as devidas justificativas) , art. 66 (execução fiel do contrato de acordo com as cláusulas avençadas) e art. 67 (acompanhamento e fiscalização do contrato por representante da Administração) , todos da Lei 8.666/1993.
Em outras palavras, quaisquer acréscimos ou supressões no objeto, prorrogações, repactuações, além de outras modificações admitidas em lei que possam ser caracterizadas como alterações de contrato devem, obrigatoriamente, ser precedidas da constituição de processo mediante o qual serão verificados (i) as justificativas técnicas suficientemente detalhadas; (ii) a fundamentação das alterações propostas, (iii) a disponibilidade orçamentária, (iv) a legalidade (pelo jurídico) , e (v) o juízo de conveniência e oportunidade em todos os planos de controle do órgão, do fiscal do contrato ao ordenador de despesas, para enfim, em sendo o caso, celebrar-se o termo aditivo, em observância aos dispositivos da Lei 8.666/1993 citados acima; aos princípios administrativos da forma e da motivação, estabelecidos nos arts. 2º, caput, 22 e 50 da Lei 9.784/1999, c/c o art. 60 da Lei 8.666/1993; e ainda segundo a jurisprudência desta Corte, presente nos Acórdãos 866/2006, 87/2008, 140/2008, 2.152/2010, 2.758/2010, 1.227/2012, todos do Plenário, de relatoria, respectivamente, dos Ministros Augusto Nardes, Aroldo Cedraz, Ubiratan Aguiar, Marcos Bemquerer, Jose Mucio e Valmir Campelo.
Em se tratando de empreitada por preço global, vale destacar e esclarecer a regra geral, citada em importante decisum desta Corte sobre o assunto (Acórdão 1977/2013-TCU-Plenário, de relatoria do Ministro Valmir Campelo) , de não cabimento de aditivos diante de pequenas variações quantitativas entre o executado e o previsto na planilha orçamentária original, pois nesse regime não se mede a partir de quantidades exatas, mas por parcelas executadas, nos termos do ideal estabelecido no art. 6º, inciso VIII, alínea 'a', da Lei 8.666/93, c/c a cláusula de expressa concordância do contratado com o projeto básico, prevista no art. 13, inciso II, do Decreto 7.983/2013.
Excepcionalmente, no entanto, de maneira a evitar o enriquecimento sem causa de qualquer das partes, como também para garantia do valor fundamental da melhor proposta e da isonomia, caso, por erro ou omissão no orçamento, se encontrarem subestimativas ou superestimativas relevantes nos quantitativos da planilha orçamentária, poderão ser ajustados termos aditivos para restabelecer a equação econômico-financeira mesmo nos contratos de obras públicas em que houve a adoção do regime de empreitada por preço global, conforme estabelece o item 9.1.8 do Acórdão 1977/2013-TCU-Plenário, situação em deverão ser adotados, previamente aos ajustes, os seguintes cuidados adicionais:
9.1.8.1. observar se a alteração contratual decorrente não supera ao estabelecido no art. 13, inciso II, do Decreto 7.983/2013, cumulativamente com o respeito aos limites previstos nos §§ 1º e 2º do art. 65 da Lei 8.666/93, estes últimos, relativos a todos acréscimos e supressões contratuais;
9.1.8.2. examinar se a modificação do ajuste não ensejará a ocorrência do 'jogo de planilhas', com redução injustificada do desconto inicialmente ofertado em relação ao preço base do certame no ato da assinatura do contrato, em prol do que estabelece o art. 14 do Decreto 7.983/2013, como também do art. 37, inciso XXI, da Constituição Federal;
9.1.8.3. avaliar se a correção de quantitativos, bem como a inclusão de serviço omitido, não está compensada por distorções em outros itens contratuais que tornem o valor global da avença compatível com o de mercado;
9.1.8.4. verificar, nas superestimativas relevantes, a redundarem no eventual pagamento do objeto acima do preço de mercado e, consequentemente, em um superfaturamento, se houve a retificação do acordo mediante termo aditivo, em prol do princípio guardado nos arts. 3º, caput c/c art. 6º, inciso IX, alínea 'f'; art. 15, § 6º; e art. 43, inciso IV, todos da Lei 8.666/93;
9.1.8.5. verificar, nas subestimativas relevantes, em cada caso concreto, a justeza na prolação do termo aditivo firmado, considerando a envergadura do erro em relação ao valor global da avença, em comparação do que seria exigível incluir como risco/contingência no BDI para o regime de empreitada global, como também da exigibilidade de identificação prévia da falha pelas licitantes - atenuada pelo erro cometido pela própria Administração -, à luz, ainda, dos princípios da vedação ao enriquecimento sem causa, da isonomia, da vinculação ao instrumento convocatório, do dever de licitar, da autotutela, da proporcionalidade, da economicidade, da moralidade, do equilíbrio econômico-financeiro do contrato e do interesse público primário;
Quanto à conclusão de que a execução daqueles serviços não acarretou prejuízo ao interesse público, uma vez reconhecida pela unidade técnica a necessidade de sua realização, fato é ser possível concluir, mesmo sem examinar os preços efetivamente praticados pela contratada nestes serviços, de forma diametralmente oposta, na medida em que restaram violados os princípios da moralidade pública, da motivação dos atos administrativos, da legalidade, do planejamento, do orçamento, além de vasta jurisprudência desta Corte de Contas, conforme exposto mais acima.
Em continuidade, o entendimento exposto no citado parecer, para afastar a responsabilidade do servidor Hudson Luiz Guimarães, decorrente da irregularidade apontada no item 2 do seu termo de indiciamento - qual seja, de não ter manifestado oposição técnica à realização das CC 3/2015 e 4/2015, uma vez que tinha conhecimento da incompletude e fragilidade dos projetos e estava tecnicamente habilitado para prever as consequências de sua utilização nas obras que se seguiriam - correu no sentido de que a decisão para abertura da fase externa daquelas licitações foi adotada pela Administração como um todo, ciente de que os projetos encontravam-se inconclusos e movida pela perspectiva de que tais incompletudes poderiam ser sanadas posteriormente e que as eventuais falhas 'ficariam dentro do tolerável', tendo a decisão sido adotada 'com base na urgência na construção do edifício' (peça 261, p. 82-88) .
As declarações acima, que atestam a prática de ilegalidades e irresponsabilidade no trato da coisa pública, tornam-se ainda mais graves quando considerado:
a) o regime de execução contratual adotado, de empreitada por preço global, que demanda, por definição, objetos em que seja possível definir, com boa margem de precisão, as quantidades dos serviços a serem posteriormente executados na fase contratual, em afronta ao art. 13 do Decreto 7.983/2013 e jurisprudência desta Corte (Acórdãos 1.977/2013 e 1.978/2013, ambos do Plenário) ; e
b) suas consequências, na medida em que:
b.1) as obras do Contrato 15SR039 ainda hoje (julho/2021) não se encontram finalizadas, transcorridos mais de 64 meses desde a assinatura do referido contrato e 55 meses desde a emissão da Ordem de Serviço (OS) , destacando-se que o prazo de execução contratualmente previsto era de 24 meses contados da emissão da citada OS, em prejuízo ao interesse público que norteia a própria concepção do empreendimento, tendo em vista os valores mensais desembolsados com alugueis por aquele Regional a fim de abrigar suas instalações em imóveis de terceiros, que totalizam, anualmente, valor superior a R$ 8.181.336,00 (nov/2014) , segundo consta no Parecer mediante o qual foi proposta a abertura da CC 3/2015 pelo Sr. Hudson Luiz Guimarães, com de acordo do Sr. Cristiano Barros Reis e aprovado pelo Desembargador José Murilo de Morais, em 14/11/2014 (peça 15) ;
b.2) o percentual de execução sem lastro contratual já alcança a ordem de 10,29% do valor global do contrato, correspondente a R$ 1.238.749,52, no que se refere a serviços omissos e subestimados, e 2,58% do valor global do contrato, correspondente a R$ 310.763,34, de serviços supervenientes, perfazendo o total de R$ 1,55 milhões, correspondente a 12,87% do valor do contrato (data base: out/2014) ;
b.3) as estimativas apresentadas para a conclusão dos serviços, já considerados os serviços executados sem cobertura contratual, implicariam em variação de 26,1%, considerando-se tanto as superestimativas quanto as subestimativas (18,3% de acréscimos/R$ 2,26 milhões e 7,8% de supressões/R$ 0,97 milhão) ; e
b.4) o prejuízo ao erário decorrente tanto dos custos adicionais incorridos pela contratada, a exemplo da vigilância no sítio da obra a fim de coibir invasões (peça 30, p. 1) , quanto dos custos decorrentes de mobilizações/desmobilizações e da própria manutenção e conservação do empreendimento.
II - Exame das razões de justificativa afetas ao achado III.1 do relatório de auditoria (peça 38) 
II.1 - Razões de justificativa apresentadas pela Sra. Flávia Cobucci Paolucci, responsável técnica da empresa projetista C & P Arquitetura Ltda. pelo Contrato 10SR035 (peça 103-255) 
Preliminarmente, foi determinada a audiência da Sra. Flávia Cambuci Paolucci, na condição de responsável técnica da empresa projetista C & P Arquitetura Ltda. pelo Contrato 10SR035, para que apresentasse razões de justificativa por ter elaborado o projeto referencial considerado deficiente da licitação CC 03/2015, objeto do Contrato 10SR035 (Projetos Executivos) , conduta essa que implicou em alterações significativas de quantitativos de serviços na execução do Contrato 15SR039, em ofensa aos art. 6º, inciso IX; e 70, todos da Lei 8.666/1993 e à jurisprudência do Tribunal de Contas da União.
Em sua defesa, a Sra. Flávia Cobucci Paolucci alega que (peça 103) :
a) tão logo a empresa C&P Arquitetura Ltda. recebeu a ordem de serviço contendo a liberação para início dos trabalhos, foi verificado que os prédios, ora envolvidos no Contrato 10SR035, encontravam-se inseridos em 'área prevista para operação urbana consorciada do entorno das estações de transporte coletivo', com limitação legal de coeficiente de aproveitamento (CA) igual a 1,0, sendo que o anteprojeto apresentado pelo TRT como premissa base no edital licitatório previa uma ocupação em CA de 4,15, o que foi imediatamente constatado pela contratada e comunicado à contratante mediante a CT/C&P/046/2011, de 29/4/2011 (peça 271, p. 4-10) ;
b) apenas em 24/5/2014, ou seja, aproximadamente 40 meses após a celebração do Contrato 10SR035, foi promulgada em Belo Horizonte/MG a Lei Municipal 10.731 que instituiu a Operação Urbana Simplificada do Tribunal Regional do Trabalho de Minas Gerais, alterando em seu art. 3º, inciso I, o coeficiente de aproveitamento de 1,0 para 4,5, o que tornaria, enfim, viável o início efetivo da execução dos serviços contratados;
c) em razão do exposto na alínea anterior, foram celebrados diversos termos aditivos postergando a vigência do Contrato 10SR035, conforme exposto no Quadro 1 mais abaixo;
d) embora não fosse objeto do Contrato 10SR035, a C&P Arquitetura Ltda. enviou responsável técnico para acompanhar os profissionais da área de engenharia do TRT em todas as reuniões junto às diversas secretarias e órgãos públicos (municipal e estadual) , com objetivo de viabilizar a execução do referido Contrato;
e) os projetos ainda não haviam sido aprovados e menos ainda revisados quando o TRT/3ª Região licitou a obra de reforma dos quarteirões 20 e 26, o que veio a prejudicar substancialmente a contratada na execução de seu contrato, já que se viu obrigada a atender a demandas, intervenções e questionamentos de mais um 'interessado', qual seja, empresa vencedora do certame de execução da obra, a empresa Conata Engenharia Ltda., a partir da celebração do Contrato 15SR039, em 31/12/2015;
f) ante a celebração do referido contrato na alínea anterior, foi imposta uma nova metodologia de trabalho à C&P Arquitetura Ltda. (extremamente tumultuada e prejudicial) , uma vez que, à medida em os projetos iam sendo analisados e aprovados pelos diversos órgãos, tendo em vista se encontrar em andamento a execução contratual, a empresa se viu obrigada a atender às adequações indicadas, a fim de preservar o estágio de implantação da obra, gerando, com isso, um aumento extraordinário na complexidade das soluções arquitetônicas adotadas;
g) mesmo diante de todas as dificuldades apontadas acima, a Contratada C&P Arquitetura Ltda. entregou todos (sem exceção) os projetos executivos necessário para a execução da obra de engenharia, inclusive dos reservatórios e elevatória de esgoto, em desacordo com o que foi afirmado pelo corpo técnico do TRT em sua notificação;
h) especificamente em relação aos projetos de automação referente ao Contrato 15SR039, a empresa vencedora do certame da obra, em decisão totalmente unilateral e isolada, modificou o conceito do referido projeto, alegando que se tratava de evoluções tecnológicas, compelindo-a a contratar um profissional especificamente para refazer tal projeto;
i) nos termos do art. 65, § 1º, da Lei 8.666/1993, em se tratando de reforma de prédios, a empresa contratada para a execução da obra encontra-se obrigada a aceitar, nas mesmas condições contratuais, uma diferença de até 50% do valor inicial atualizado do contrato nos quantitativos contratados;
j) todas as solicitações oriundas da Secretaria de Engenharia do TRT/3ª Região (maioria delas provocada pela empresa executora da obra) foram devidamente atendidas pela C&P Arquitetura Ltda., acarretando diversas versões de projetos e, por consequência lógica, diversas revisões, o que não se confunde com correções; e
k) a empresa C&P Arquitetura Ltda. executou e entregou bem mais serviços do que para os quais foi efetivamente remunerada, sem falar no enorme desequilíbrio contratual gerado pelos fatos supervenientes ocorridos.
Quadro 1 - Relação das alterações promovidas no Contrato 10SR035
	Termo Aditivo
	Data
	Objeto
	Alteração
	Peça

	1º
	1º/6/2011
	Alteração do cronograma físico-financeiro
	Prorrogação da conclusão dos serviços até 31/10/2011
	109

	2º
	16/9/2011
	Alteração do cronograma físico-financeiro
	Prorrogação da conclusão dos serviços até 31/12/2011
	110/112

	3º
	22/12/2011
	Alteração do cronograma físico-financeiro
	Prorrogação da conclusão dos serviços até 30/6/2012
	104

	4º
	28/3/2012
	Ampliação do escopo contratual/prorrogação de prazo/majoração do valor do contrato
	Acrescenta ao contrato os serviços complementares necessários à realização do Estudo de Impacto da Vizinhança (EIV) /majora o valor do contrato em R$ 134.655,00/prorroga até 30/8/2012
	113/108

	5º
	30/8/2012
	Alteração do cronograma físico-financeiro
	Prorrogação da conclusão dos serviços até 31/3/2013
	106

	6º
	6/12/2012
	Atualização monetária
	Aplicação do índice IPCA-IBGE apurado no período de out/2010 a set/2011, no percentual de 7,31% sobre o valor de R$ 334.687,93, resultando na importância adicional de R$ 24.465,69
	107

	7º
	26/3/2013
	Alteração do cronograma físico-financeiro / Atualização monetária
	Prorrogação da conclusão dos serviços até 30/6/2013/Aplicação do índice IPCA-IBGE apurado no período de out/2011 a set/2012, no percentual de 5,28% sobre o valor de R$ 308.498,64, resultando na importância adicional de R$ 16.296,10, bem como a aplicação do mesmo índice, apurado no período de nov/2011 a out/2012, no percentual de 5,45% sobre o valor de R$ 68.013,60, resultando na importância adicional de R$ 3.706,82
	124

	8º
	28/6/2013
	Alteração do cronograma físico-financeiro/alteração da vigência contratual
	Prorrogação da conclusão dos serviços até 30/9/2013 / Prorrogação da vigência contratual até 30/12/2013
	120

	9º
	30/12/2013
	Alteração do cronograma físico-financeiro/alteração da vigência contratual
	Prorrogação da conclusão dos serviços até 28/2/2014 / Prorrogação da vigência contratual até 30/4/2014
	122

	10º
	30/4/2014
	Alteração do cronograma físico-financeiro/alteração da vigência contratual
	Prorrogação da conclusão dos serviços até 30/9/2014 / Prorrogação da vigência contratual até 31/12/2014
	123

	11º
	20/10/2014
	Alteração do cronograma físico-financeiro/alteração da vigência contratual
	Prorrogação da conclusão dos serviços até 31/12/2014 / Prorrogação da vigência contratual até 31/3/2015
	125

	12º
	15/12/2014
	Atualização monetária
	Aplicação do índice IPCA-IBGE, apurado no período de out/2012 a set/2013, no percentual de 5,86%, e no período de out/2013 a set/2014, no percentual de 6,74645%, incidentes sobre as etapas 8ª à 10ª (excluindo-se os valores relativos à realização do EIV) , resultando na importância adicional, respectivamente, de R$ 14.090,49 e R$ 17.176,58 / Aplicação do referenciado índice, apurado no período de dez/2012 a nov/2013, no percentual de 5,77% sobre à realização do EIV presente nas etapas 8ª à 10ª, resultando na importância adicional de R$ 4.141,42 / outras alterações
	114

	13º
	2/1/2015
	Alteração do cronograma físico-financeiro/alteração da vigência contratual
	Prorrogação da conclusão dos serviços até 31/3/2015 / Prorrogação da vigência contratual até 30/6/2015
	118

	14º
	31/3/2015
	Alteração do cronograma físico-financeiro/alteração da vigência contratual
	Prorrogação da conclusão dos serviços até 30/6/2015 / Prorrogação da vigência contratual até 30/9/2015
	126

	15º
	30/6/2015
	Alteração do cronograma físico-financeiro/alteração da vigência contratual
	Prorrogação da conclusão dos serviços até 28/9/2015 / Prorrogação da vigência contratual até 29/12/2015
	117

	16º
	29/12/2015
	Alteração do cronograma físico-financeiro/alteração da vigência contratual
	Prorrogação da conclusão dos serviços até 29/3/2016 / Prorrogação da vigência contratual até 29/6/2016
	119

	17º
	28/6/2016
	Alteração do cronograma físico-financeiro/alteração da vigência contratual
	Prorrogação da conclusão dos serviços até 30/9/2016 / Prorrogação da vigência contratual até 30/12/2016
	115

Fonte: elaboração própria
Por fim, conclui a responsável requerendo o recebimento das presentes razões, o acatamento das suas justificativas e que seja considerada improcedente toda e qualquer punição que possa vir a lhe ser aplicada pelos fatos oriundos da execução do Contrato 10SR035.
II.2 - Razões de justificativa apresentadas pelo Sr. Márcio Florentino Rodrigues, na condição de engenheiro civil da empresa C&P Arquitetura Ltda. responsável pela elaboração do orçamento do projeto objeto do contrato 10SR035
Não foram apresentadas até a presente data (julho/2021) as razões de justificativas pelo responsável.
II.3 - Razões de justificativa apresentadas pelo Sr. Hudson Luiz Guimarães, então secretário de engenharia do TRT/3ª Região à época dos fatos, Gestor do Contrato 10SR035 e fiscal da obra objeto do Contrato 15SR039 
Não foram apresentadas até a presente data (julho/2021) as razões de justificativas pelo responsável.
II.4 -Análise das razões de justificativas
Preliminarmente, importa esclarecer que será exposto neste tópico, em ordem cronológica, a sequência dos principais fatos que conduziram a irregularidade apontada no achado III.1 do relatório de auditoria, perpassando pelas condutas de todos os responsáveis chamados em audiência sobre o assunto, a saber, a Sra. Flávia Cobucci Paolucci (responsável técnica da empresa projetista C&P Arquitetura Ltda. pelo Contrato 10SR035) , o Sr. Márcio Florentino Rodrigues (engenheiro civil da empresa C&P Arquitetura Ltda. responsável pela elaboração do orçamento do projeto objeto do referido contrato) e o Sr. Hudson Luiz Guimarães (Secretário de Engenharia à época dos fatos, Gestor do Contrato 10SR035 e fiscal da obra objeto do Contrato 15SR039) .
Ainda preliminarmente, importa registrar ter sido esta a primeira oportunidade conferida à empresa C&P Arquitetura Ltda. para manifestação nos presentes autos, na medida em que os dois ofícios de requisição elaborados durante a realização da auditoria, cujo relatório consta na peça 38, foram dirigidos ao TRT/3ª Região.
Inicialmente, importa lançar luz sobre o conceito de Coeficiente de Aproveitamento (CA) , que basicamente trata-se de um número, definido pelo plano diretor de cada município para cada uma das áreas/zonas da cidade que, multiplicado pela área do terreno, indica a quantidade máxima de metros quadrados que podem ser construídos no mesmo, somando-se as áreas de todos os pavimentos.
Neste ponto, impende observar que o próprio Contrato 10SR035 (peça 7) definia como objeto, logo na Cláusula Primeira, '...contratação de empresa especializada para elaboração de todos os projetos...considerando terreno com aproximadamente 14.781m2 e edificações numa área de aproximadamente 52.890m2, conforme projeto preliminar e de viabilidade, elaborado pela EEUFMG, sob a coordenação do Prof. Eng. Arq. Urb. José Eduardo Ferolla...' (grifos nossos) , o que ensejaria CA superior a 3,5.
Em consulta ao portal BHMAP , realizada em 23/4/2021, foi constatado, mediante a seleção da aba 'Camadas' e, sem seguida, 'Legislação Urbanística Revogada/Zoneamento - Lei 7166-96', que o quarteirão localizado entre as Ruas Espírito Santo e Bahia, e entre a Rua Guaicurus e Avenida do Contorno, localiza-se na Zona Hipercentral.
Identificado o zoneamento, constatou-se, mediante consulta ao Anexo V da Lei Municipal de Belo Horizonte (LMBH) 7.165/1996 (revogado pela LMBH 11.181/2019) , disponível no site da Câmara Municipal , que vigorava tanto para os lotes 1 a 16 do Q26 quanto para os lotes 9A a16 do Q20 o Coeficiente de Aproveitamento Básico de 2,7, podendo ser atingido o Coeficiente de Aproveitamento Máximo de 3,4 mediante Outorga Onerosa do Direito de Construir (ODC) e/ou Transferência do Direito de Construir (TDC) .
Importa neste ponto esclarecer que é condição para a aprovação do projeto arquitetônico pela Prefeitura Municipal de Belo Horizonte (PBH) o atendimento dos parâmetros urbanísticos definidos para a localidade onde se situa o terreno, nos termos da LMBH 7.166/1996, entendendo-se por parâmetros urbanísticos os relativos ao coeficiente de aproveitamento, taxa de permeabilização, quota de terreno por unidade habitacional, taxa de ocupação, gabarito afastamentos frontais, laterais e de fundo, nos termos do art. 48, §1º, do Decreto Municipal de Belo Horizonte (DMBH) 9.065/1996, que regulamentou a LMBH 7.166/1996.
Ademais, também importa esclarecer que, nos termos do Parágrafo Primeiro da Cláusula Primeira do Contrato 10SR035, 'os serviços contratados compreendem a elaboração de projeto básico de arquitetura e engenharia, projetos executivos..., respectivas aprovações e licenciamentos nos órgãos competentes, ...' (grifos nossos) , e prossegue no Parágrafo Segundo definindo que 'os projetos a serem elaborados pela CONTRATADA..., devendo atender integralmente às orientações...do Plano Diretor de Belo Horizonte...' (peça 7) .
No entanto, a partir da cópia juntada aos autos pela Sra. Flávia Cobucci Paolucci da CT/C&P/046/2011, de 29/4/2011, enviada pela empresa C&P Arquitetura Ltda. ao TRT/3ª Região, foi evidenciado que em ao menos dois lotes (2 do Q26 e 10 do Q20) entre os 23 que abrigariam a nova sede do Fórum Trabalhista de Belo Horizonte constava definido constituírem 'área prevista para Operação Urbana Consorciada (áreas em um raio de 600m das estações de transporte coletivo) ', com coeficiente de aproveitamento igual a 1,00, nos termos do art. 69-O da LMBH 7.165/1996 (incluído pela LMBH 9.959, de 20/7/2010) . Ou seja, um CA ainda mais restritivo.
Assim, considerando ser possível inferir, a partir do conjunto probatório presente nos autos, que o CA de 1,00 também seria aplicável aos demais lotes dos quarteirões 20 e 26, conclui-se que a publicação do Edital da CC 3/2010, em 23/9/2010, ocorreu com a inobservância tanto de um dos parâmetros urbanísticos definidos pela PBH para aqueles lotes quanto da limitação imposta pela LMBH 9.959, vigente quando da publicação do referido edital, o que terminaria por obstar a consecução do próprio objeto do Contrato 10SR035, na medida em que tais projetos a serem desenvolvidos, para serem aprovados pela PBH, deveriam observar a limitação de construção de edificações em área correspondente às áreas dos lotes ocupados. Ademais, como as construções existentes já ultrapassavam tal coeficiente, não seria possível nenhuma construção além daquelas já existentes, contrariando o próprio anteprojeto apresentado pelo TRT/3ª Região.
Transcorridos mais de três anos desde a emissão da CT/C&P/046/2011, de 29/4/2011, apenas em 23/5/2014, com a edição da LMBH 10.731, foi instituída a operação urbana simplificada do TRT/3ª Região, com a alteração daquele CA, passando-o para 4,5 e, enfim, tornando possível a aprovação dos projetos executivos elaborados pela C&P Arquitetura Ltda. com base no anteprojeto que subsidiou a CC 3/2010.
Por todo o exposto, considerando o prazo inicial de 180 dias, previsto no Contrato 10SR035, celebrado em 30/10/2010, para execução dos serviços, a contar da ordem de início emitida pela Diretoria da Secretaria de Engenharia do TRT/3ª Região, nos termos da sua Cláusula Quarta (peça 7) ; considerando que, no momento da celebração do referido contrato, o CA vigente para a área do TRT/3ª Região era de 1,00, muito aquém daquele previsto no termo de referência que orientou a CC 3/2010, o que, de per si, inviabilizaria o cumprimento do prazo contratualmente previsto; considerando que a alteração do CA da referida área para 4,5 veio ocorrer apenas em 23/5/2014, com a edição da LMBH 10.731; considerando ser intrínseco ao objeto da referida contratação a aprovação dos projetos a serem elaborados pelos órgãos competentes; e, por fim, considerando as quinze prorrogações do prazo para a conclusão dos serviços, espraiadas ao longo dos seis anos seguintes à contratação, mediante a celebração de termos aditivos ao contrato em tela, conforme exposto no Quadro 1, é possível alcançar a primeira conclusão, no sentido de ter sido irregular a própria abertura da fase externa da CC 03/2010, mediante a publicação do respectivo edital, em 23/9/2010, na medida em que seu termo de referência, elaborado pela EEUFMG, sob a coordenação do Prof. Eng. Arq. Urb. José Eduardo Ferolla, assumia premissa, no caso o coeficiente de aproveitamento, em desacordo com o previsto no plano diretor da cidade de Belo Horizonte, o que terminaria por inviabilizar a própria consecução do objeto do Contrato 10SR035, em afronta ao art. 69-O da LMBH 7.165/1996 (incluído pela LMBH 9.959, de 20/7/2010) , arts. 6º, inciso IX, e 12, inciso II, da Lei 8.666/1993, bem como o art. 6ªº, inciso I, do Decreto-Lei 200/1967 e jurisprudência do Tribunal de Contas da União.
Em termos de responsabilidade, o Regulamento Geral do TRT/3ª Região, aprovado pela Resolução Administrativa/TRT3 121, de 19/12/1989 e vigente até a edição da Resolução Administrativa/TRT3 266, de 12/11/2015, definia, em seu art. 262, alínea 'l', competir ao Diretor Geral 'propor ao Presidente do Tribunal a abertura das licitações que se fizerem necessárias'.
Ademais, integrava a Diretoria Geral a Secretaria de Coordenação Administrativa (art. 38, inciso III) , por sua vez integrada pelo Serviço de Engenharia (art. 46, inciso VII) , por sua vez integrada pela Seção de Planejamento (art. 112, inciso I) , a qual competia, nos termos do art. 113, alíneas 'b' e 'e', todos da Resolução Administrativa/TRT3 121/1989, respectivamente, 'propor a aquisição, construção, reformas, adaptações e locações de bens imóveis' e 'elaborar especificações de obras e serviços afins, que devam ser submetidos a concorrências públicas ou tomadas de preços'.
Também importa salientar que o Anexo IV (Projeto Básico) do Edital da CC 3/2010 (peça 6, p. 29-46) encontra-se assinado pelo Sr. Hudson Luiz Guimarães, à época Diretor de Engenharia do TRT/3ª Região.
No entanto, há que se considerar a prescrição de qualquer pretensão punitiva desta Corte, ante o transcurso de mais de 10 anos contados desde a data da ocorrência das irregularidades apontadas, nos termos dos arts. 189 e 205 do Código Civil e do Acórdão 1441/2016-TCU-Plenário, de relatoria do Ministro Benjamin Zymler, razão pela qual não será proposta diligência ao TRT/3ª Região a fim de identificar os responsáveis que atuaram tanto na proposição que deu origem ao Edital da Concorrência 3/2010, datado de 23/9/2010, quanto na autorização para a realização de sua fase externa.
A segunda questão que exsurge, a partir das declarações da responsável, relaciona-se ao fato de estarem ou não conclusos os objetos decorrentes do Contrato 10SR035, em 28/8/2015, a fim de servirem como termo de referência (projeto básico) tanto para a Concorrência 4/2015, cujo início da sua fase externa se deu com a publicação do Edital (peça 10) na referida data e celebração do respectivo Contrato 16SR013, em 5/4/2016, quanto para a Concorrência 3/2015, com publicação do edital em 13/10/2015 (peça 8) e celebração do respectivo Contrato 15SR039, em 31/12/2015.
Quanto ao assunto, o próprio relatório da auditoria que precedeu esta etapa processual (peça 38) já havia registrado que 'o TRT/3ª Região utilizou como referência da licitação CC 03/2015, objeto da presente auditoria, um projeto inadequado, impreciso e inconcluso, inclusive com aprovações pendentes junto aos órgãos municipais e estaduais à época da licitação' (grifos nossos) .
Em reforço a tal assertiva, a própria responsável técnica da empresa projetista, Sra. Flávia Cobucci Paolucci, teria informado, em reunião realizada em 10/1/2018, que tais projetos não se encontravam prontos para serem licitados à época do certame, conforme consta na resposta ao Ofício de Requisição 1-234/2018 (peça 19, p. 14-15) :
A referida manifestação da empresa projetista se deu em reunião ocorrida na Diretoria Geral do TRT em 10.01.2018, com registro em ata da leitura do documento, destacamos os seguintes trechos, em particular:
'[...] O Diretor-Geral questionou se aquela foi a melhor ocasião para se fazer a licitação. Flávia respondeu negativamente. Segundo ela, havia ainda muitas pendências que precisavam ser solucionadas [...] Ressaltou que, após a publicação da lei nº 10.731/14 (Operação Urbana Simplificada do TRT de MG) , iniciaram-se os trâmites de aprovações, sendo o primeiro produto o atestado de cumprimento do PLU (Parecer de Licenciamento Urbanístico) publicado em 2015 e necessário para obtenção do alvará de construção. Logo após, a projetista relata que foi surpreendida com a licitação da obra. Questionada, afirmou que ainda havia pendências nas peças do projeto naquele momento. [...]'
No entanto, a declaração acima, proferida na reunião realizada no âmbito do TRT3 em 2018, é diametralmente oposta à declaração emitida pela própria responsável em 16/1/2015 (peça 269) , no curso da fase interna da CC 3/2015, cuja abertura foi proposta pela Secretaria de Engenharia, em 14/11/2014, razão pela qual, por sua importância, reproduz-se o excerto abaixo:
Declaramos que o projeto básico da obra de adaptação, reforma e ampliação do Fórum da Justiça do Trabalho de Belo Horizonte atende os requisitos estabelecidos no inciso IX do art. 6º, combinado com os incisos do art. 12 da Lei 8.666/93, ou seja, fornecimento de projeto básico composto pelo conjunto de elementos necessários e suficientes, com nível de precisão adequado para caracterizar a obra ou serviço, com descrição global da obra, soluções técnicas globais e localizadas, identificação dos tipos de serviços a executar e de materiais e equipamentos a incorporar, métodos construtivos, subsídios para montagem do plano de licitação e gestão da obra. O memorial descritivo considerou segurança, funcionalidade, economia na execução, materiais, tecnologia, matérias-primas e mão de obra existente na região, facilidade na execução, conservação e operação, adoção de normas técnicas, de saúde e de segurança, além de impacto ambiental. (grifos nossos) 
O custo global de obras e serviços orçados e previstos é compatível com o Sistema Nacional de Pesquisa de Custos e Índices da Construção Civil (Sinapi) , mantido e divulgado, na internet, pela Caixa Econômica Federal, ou com demais índices e bases oficiais, ou ainda cotações de mercado. Na elaboração do orçamento foram estabelecidos critérios de aceitabilidade de preços unitários, com a fixação de preços máximos.
Seguiu no mesmo sentido o engenheiro civil orçamentista da empresa C&P Arquitetura Ltda., Sr. Márcio Florentino Rodrigues, mediante declaração também emitida em 16/1/2015 (peça 270) , cujo excerto, por sua importância, reproduz-se abaixo:
Declaro para os devidos fins que os quantitativos e os custos constantes das planilhas orçamentárias referentes à obra de adaptação, reforma e ampliação do Fórum da Justiça do Trabalho de Belo Horizonte nos quarteirões [...] apresentam compatibilidade com os quantitativos de projeto e com os custos do SINAPI..., com data-base de outubro de 2014.
Nos casos em que o SINAPI não oferece custos unitários de insumos ou serviços correspondentes aos insumos ou serviços especificados no Projeto Básico de Engenharia, foram adotados aqueles disponíveis em tabela de referência do SETOP-MG (Secretaria de Estado de Transportes e Obras Públicas) , incorporando-se essas composições àquelas apresentadas pelo SINAPI. Nos casos em que tais índices não puderam ser utilizados, foi feita pesquisa de mercado.
Em decorrência destas declarações, as informações presentes no parecer elaborado pela Assessoria Jurídica do TRT/3ª Região - emitido em 31/8/2015 com o fim de examinar a regularidade da formalização do processo de licitação e legalidade da minuta do edital que viria a conduzir a CC 03/2015 (peça 17) - evidenciam que tanto aquela Assessoria Jurídica quanto a Secretaria de Orçamento daquele órgão regional apontaram, ainda na fase interna do mencionado processo licitatório, inúmeras pendências no projeto elaborado pela empresa que, em síntese, reforçavam a constatação de não estarem conclusos os projetos até então entregues pela C&P Arquitetura Ltda., entre as quais destacam-se:
a) a Diretoria de Engenharia não se manifestou acerca do projeto básico formalizado pela C&P Arquitetura Ltda.;
b) não foram carreados aos autos e nem disponibilizados em arquivo digital a declaração de quantitativos e de custos da planilha orçamentária quanto à compatibilidade com os de projeto e do Sinapi, curva ABC, orçamentos acompanhados das composições de todos os custos unitários (em observância ao Acórdão 2926/2013-TCU-Plenário, de relatoria do Ministro Augusto Sherman) , entre outros;
c) ausência de justificativa robusta para a utilização do regime de empreitada global inclusive para reformas, contrariando o Acórdão 1977/2013-TCU-Plenário, de relatoria do Ministro Valmir Campelo (peça 17, p. 3) ;
d) ausência de aprovação dos projetos pela PBH e da respectiva obtenção de alvará para início da construção, o que, de per si, obstaria a deflagração do certame licitatório como ora pretendido (art. 7º, §2º, da Lei 8.666/1993; art. 5º, §1º, da Resolução/CNJ 114/2010; art. 4º, inciso III, da Resolução/CJST 70/2010; e art. 6º, §1º, da Instrução Normativa/TRT 2/2011) ; e
e) ausência de declaração do gestor do contrato (Secretário de Engenharia - DSE) , autoridade competente para aprovação do Projeto Básico (peça 17, p. 5 e 9) ;
Constam no citado Parecer Jurídico diversos esclarecimentos prestados pelo Secretario de Engenharia, Sr. Hudson Luiz Guimarães, sobre os apontamentos acima, na medida em que atuava como Gestor do Contrato 10SR035  (peça 19, p. 10) , e posteriormente encaminhados à Secretaria de Controle Interno (Secoi) que, após análise, exarou parecer prévio aduzindo, entre outros, em síntese, que (peça 17, p. 8-9) :
- conquanto se reconheça que a confecção do Projeto Básico da obra do novo Fórum da Justiça do Trabalho de Belo Horizonte tenha sido delegada à empresa C&P Arquitetura Ltda, sua análise, bem como sua aprovação, devem ser feitas pela autoridade competente deste Regional;
- a Secretaria de Engenharia (SENG) é a unidade responsável por examinar toda a documentação apresentada pela C&P Arquitetura Ltda e, a partir de tal exame, definir se o que foi apresentado está compatível com o que estava inicialmente definido e contratado. O 'aceite' da documentação apresentada, com a respectiva medição dos valores correspondentes, faz presumir a anuência de que os projetos ali consignados foram analisados e validados pela SENG e estão, portanto, compatíveis com as normas técnicas aplicáveis;
- o certame só deverá ser publicado quando os projetos arquitetônicos e complementares estiverem devidamente analisados e aprovados pela Prefeitura Municipal de Belo Horizonte (estando, portanto, disponíveis todas as licenças, alvarás e aprovações necessárias ao adequado início e execução das obras) (grifos no original) 
Ademais, a referida Secoi teria apontado, entre outros, as seguintes não conformidades, apresentando ao final uma série de 11 recomendações (peça 17, p. 5-10) :
a) em que pese constar no escopo inicialmente previsto da contratação do projeto com a empresa C&P Arquitetura Ltda. a realização de testes, vistorias e laudos, bem como a confecção do projeto de fundação e estruturas de todas as edificações a serem utilizadas no futuro fórum, não constava entre o objeto até então entregue pela empresa qualquer documentação referente a resultado de ensaios não destrutivos ou estudos mais aprofundados, realizados na estrutura dos edifícios 'Arthur Guimarães' e 'Álvaro Silveira' e, por conseguinte, não havia menção a verbas, na planilha orçamentária entregue e que serviria de base para o custo estimado de todas as obras, que fossem destinadas a possíveis intervenções para a recuperação estrutural nas referidas edificações, o que poderia acarretar, em um regime de execução de empreitada por preço global, na elaboração, pelos futuros licitantes, de propostas comerciais lastreadas em dados que não definiam com clareza e detalhe a real situação das fundações e estruturas dos referidos edifícios (peça 17, p. 6) ;
b) impropriedades no orçamento referência (peça 17, p. 6-7) ;
c) inconsistências no cronograma físico-financeiro (peça 17, p. 7) ;
d) ausência de memórias de cálculo de diversos itens da planilha, de forma que ficasse demonstrado que os quantitativos definidos no orçamento-base da licitação encontravam-se compatíveis com as diretrizes estabelecidas nos projetos de engenharia (peça 17, p. 6) , entre outras pendências; e
e) o projeto básico não se encontrava assinado pelo responsável técnico da empresa C&P Arquitetura Ltda. e a data de sua última revisão constava como sendo nov/2012, o que indicava sua desatualização (peça 17, p. 8) .
Nas páginas seguintes do parecer jurídico em apreço consta que tais pendências relacionadas ao objeto do Contrato 10SR035 teriam sido supostamente esclarecidas tanto pela empresa contratada (peça 17, p. 10-11) quanto mais detidamente pela Secretaria de Engenharia (peça 17, p. 11-14 e 16) , que defendeu a completude do projeto básico elaborado pela C&P Arquitetura Ltda. e ainda reiterou os esclarecimentos apresentados pela citada empresa. Ademais, nesta mesma oportunidade, mais especificamente em 15/6/2015, o Secretario de Engenharia, Sr. Hudson Luiz Guimarães, emitiu declaração expressa quanto à aprovação dos projetos básicos, nos seguintes termos (peça 18, p. 6) :
Declaro que o projeto básico da obra de adaptação, reforma e ampliação do Fórum da Justiça do Trabalho de Belo Horizonte, contratado mediante licitação pública CC 03/2010 [...] cujo edital previu a elaboração de documentação técnica com fornecimento do projeto básico contendo [...], compondo todo o conjunto de elementos necessários e suficientes, com nível de precisão adequado para caracterizar a obra ou serviço [...] de modo a atender os requisitos estabelecidos no inciso IX do art. 6º, combinado com os incisos do art. 12 da Lei 8.666/93 [...]
Neste ponto, importa salientar que o Sr. Hudson Luiz Guimarães, na condição de gestor do Contrato 10SR035 (nos termos da Cláusula Décima) , é o responsável por examinar toda a documentação apresentada pela C&P Arquitetura Ltda. decorrente da execução do referido contrato e, a partir de tal exame, atestar a cumprimento do seu objeto, nos termos das Cláusulas 6ª e 10ª da avença (peça 7) , bem como do art. 4º, inciso I, da Portaria-TRT/3ª Região 28/7/2009, vigente à época e posteriormente revogada pela Instrução Normativa TRT3/GP 7, de 4/12/2013 (peça 273) .
Ademais, a partir de um exame mais acurado dos autos, constata-se que em diversas outras oportunidades, a exemplo da reunião referente a formalização dos dois editais relacionados às obras do Fórum da Justiça do Trabalho de Belo Horizonte/MG (peça 23, p. 7-8) , realizada em 21/8/2015, o Sr. Hudson Luiz Guimarães atuou no sentido de viabilizar a liberação da fase externa da CC 3/2015, como se verifica a partir da transcrição do seguinte trecho da ata daquela reunião, quando afirmou que não existiam mais pendências relacionadas ao Projeto referencial da CC 03/2015:
O Secretário de Engenharia destacou em seguida que, desde a formalização inicial dos processos relativos às duas licitações no final de 2014, foram realizadas revisões decorrentes de apontamentos de análise e auditoria, já estando os processos, em termos técnicos de engenharia, prontos e finalizados, não restando pendências de respostas e documentos complementares a serem formalizadas nos respectivos processos, considerando documentações fornecidas, no decorrer da última semana pela C & P Arquitetura, inclusive com a apresentação do Atestado de Cumprimento do Plano de Licenciamento Urbanístico pela PBH, sendo esse o documento necessário para a publicação do edital, após as últimas análises e pareceres pela Assessoria de Análise Jurídica da Diretoria Geral e pela Secretaria de Controle Interno. O Secretário de Engenharia informou ainda que, na data de hoje, foram retificadas e compatibilizadas as informações sobre as previsões de dotação orçamentária pela Secretaria Orçamentária e ratificadas pelo Ordenador de Despesas. O Secretário de Engenharia destacou a importância de se efetivar todos os procedimentos internos, com a aprovação pela Desembargadora Presidente deste Regional, para publicação dos editais ainda no decorrer de agosto já que, nas reuniões diariamente realizadas com a Seção de Contratos e com a Secretaria de Licitações e Contratos, já haviam entendimentos e consonâncias em todos os aspectos técnicos de engenharia. Esclarece ainda que, não sendo possível a efetivação desta meta prioritariamente e estrategicamente definidas pela atual Administração, poderá inviabilizar a necessária obra, não havendo, no momento, providências pendentes pela engenharia para continuidade, término e publicação dos editais de licitação. (Grifos acrescidos) 
Em decorrência, aqueles autos foram submetidos novamente à apreciação da Secoi, que analisou os novos esclarecimentos e documentos apresentados pela Seng relativos aos apontamentos consignados no parecer anterior e terminou por divergir em relação a alguns dos esclarecimentos prestados e abster-se de emitir pronunciamento em relação a outros, na medida em que adentravam em questões eminentemente técnicas que exorbitavam, segundo registrado, a competência daquele Controle Interno (peça 17, p. 11-16) .
Mediante a posterior manifestação da Seng, destaca-se a informação de que os projetos da nova sede do Fórum da Justiça do Trabalho de Belo Horizonte foram apreciados pela Prefeitura, obtendo-se o Parecer de Licenciamento Urbanístico (PLU) 13999/12, publicado no Diário Oficial do Município em 1º/10/2014, que continha as diretrizes para a aprovação dos projetos e para a obtenção de Alvará de Construção do empreendimento.
Ainda de acordo com aquele parecer jurídico, o Diretor de Administração, com suporte na declaração expressa do Secretário de Engenharia (Gestor do Contrato 10SR035) e demais informações e esclarecimentos prestados - que incluem documento emitido em 17/8/2015 pela Sra. Flávia Cobucci Paolucci declarando o saneamento de pendências, além de assumir a alegada responsabilidade (peça 16, p. 4-6) - aprovou o parecer técnico apresentado pela Secretaria de Engenharia, submetendo o processo às instâncias superiores 'para aprovação e autorização quanto à formalização dos dois editais de licitação, um para cada quarteirão, considerando execução indireta, empreitada por preço global, não necessidade de audiência pública [...]' (grifo no original) .
Tendo já ocorrido a aprovação das diretrizes acima expostas pelas instâncias superiores do TRT/3ª Região, a autora do Parecer Jurídico emitido em 31/8/2015 corroborou o entendimento da Secoi, no sentido de que fosse publicado o certame (CC 3/2015) apenas quando os projetos arquitetônicos e complementares estiverem devidamente analisados e aprovados pela PBH, o que implicaria, entre outros, a emissão do Alvará de Construção, necessária para o início e execução das obras, ainda não disponível naquela data, conforme consta no próprio parecer.
Em que pese o acima exposto, concluiu aquela parecerista pela viabilidade da abertura da licitação pretendida e, sob os aspectos jurídico-formais, pela aprovação da minuta do edital da CC 3/2015, em 31/8/2015, tendo sido referendado na mesma data pelo Diretor-Geral e encaminhado à Desembargadora Presidente que, também naquela mesma data, adotou em seu decisum a fundamentação presente no citado parecer e AUTORIZOU a abertura da licitação CC 3/2015 (peça 17, p. 26) , com publicação do consequente edital em 13/10/2015 (peça 8) , celebração do Contrato 15SR039 em 31/12/2015 (peça 9) e previsão inicial de emissão da ordem de início em até 90 dias, contados da assinatura do contrato.
Compulsando-se as cópias dos documentos presentes nos autos, atinentes às aprovações dos projetos nos âmbitos municipal e estadual (peças 21 e 271) , sob responsabilidade da contratada C & P Arquitetura, constata-se que existiam projetos e licenças não aprovadas anteriormente à data de abertura da licitação CC 3/2015, a exemplo da aprovação pela Diretoria de Patrimônio Cultural do Levantamento do Edifício Baeta Neves, ocorrida apenas em 3/11/2015, constituindo-se ainda pré-requisito para a emissão do Alvará de Construção (peça 271, p. 21) .
Cita-se ainda a aprovação dos projetos pelo Instituto Estadual do Patrimônio Histórico e Artístico de Minas Gerais (IEPHA/MG) , em 1º/3/2016 (peça 271, p. 27) , e o acórdão proferido pelo CSJT, em 26/4/2016, aprovando o projeto e determinando, porém, àquela Regional levar em consideração a adoção, entre outros, 'somente dê início à execução da obra após a aprovação dos projetos pelo Corpo de Bombeiros e expedição do Alvará de Construção pela Prefeitura Municipal de Belo Horizonte (MG) '.
Somente em 3/6/2016 foram emitidos pela Gerência de Licenciamento de Edificações (Geled) , da então Subsecretaria Municipal Adjunta de Regulação Urbana da PBH, os Alvarás de Construção 201600465 e 201600466 autorizando o início das obras nos quarteirões 20 e 26 (peça 271, p. 28-31) .
Em relação à aprovação dos Projetos de Prevenção e Combate a Incêndio (PPCI) pelo Corpo de Bombeiros Militar de Minas Gerais (CBMMG) , do Q20 foi publicada no Sistema de Informações do Serviço de Segurança Contra Incêndio e Pânico (Infoscip) em 28/9/2016, porém alterações posteriores demandadas pelo IEPHA/MG (reposicionamento de hidrante e extintor de incêndio previstos no hall principal) , entre outras exigências que alteraram o projeto básico, a exemplo de 'escada externa de incêndio', demandaram nova análise do CBMMG, tendo sido aprovado em 8/8/2017. O PPCI do Q26 foi aprovado em 3/8/2017.
Importa ainda apontar que medidas apontadas pela Companhia Energética de Minas Gerais (Cemig) e Companhia de Saneamento de Minas Gerais (Copasa) levaram a alterações nos projetos ao longo de 2016 a 2018, conforme se depreende das peças 21, p. 5-6, e 271, p. 2.
Segundo consta no Parecer emitido pela Assessoria Jurídica de Pessoal (peça 261, p. 75-76) , a própria Diretoria de Administração teria salientado que os projetos elaborados pela C&P Arquitetura Ltda., além de possuírem falhas, estavam incompletos. Ademais, conforme noticiado pelo próprio servidor Hudson Luiz Guimarães, em documentos datados de 18/5/2017 e 22/8/2017, tal incompletude permanecia mesmo depois de transcorrido mais de um ano da licitação para execução da obra.
Todos estes fatores impeditivos postergaram o início das obras para 11/10/2016, ou seja, mais de 10 meses após a assinatura do contrato 15SR039 (31/12/2015) . Outra consequência, conforme já consignado no relatório da auditoria já realizada (peça 38) , foi a empresa contratada Conata (15SR039 - Quadra 20) ter proposto - mediante análise (i) dos primeiros pleitos formalizados pela referida empresa, em 26/4/2016 (peça 22, p. 1-2) , e (ii) da ata de reunião para tratar de falhas e omissões do projeto (peça 22, p. 3-5) , de 28/3/2016 - uma série de demandas para alterações nos quantitativos do projeto em comento, com antecedência de muitos meses ao próprio início de execução das obras (11/10/2016) . Outra consequência foram os custos adicionais incorridos pela contratada, a exemplo da vigilância no sítio da obra a fim de coibir invasões (peça 30, p. 1) .
Neste ponto, torna-se relevante observar que, nos termos da Cláusula Quarta, Parágrafo Sexto, do Contrato 15SR039 a empresa Contratada (Conata) declara a 'adequação de todos os projetos anexos ao instrumento convocatório' e que 'eventuais alegações de falhas ou omissões em quaisquer das peças, orçamentos, plantas, especificações, memoriais e estudos técnicos preliminares dos projetos não poderão ultrapassar, no seu conjunto, a dez por cento do valor total do contrato' (peça 9) .
Atinente aos itens orçamentários que sofreram solicitações de alterações durante a execução do contrato 15SR039 até o presente momento, conforme já registrado no referenciado relatório da auditoria, o TRT/3ª Região forneceu planilha (peças 27 e 35) , na qual constam pleitos da contratada que correspondem à 28,97% de acréscimos e 6,40% de decréscimos do valor contratual original. No entanto, o TRT validou 18,74% de acréscimos entre 23,24% pleiteados, por meio de análise de preços e de quantitativos aferidos pela fiscalização, num total de 80,23% dos valores totais dos itens que sofreram acréscimos pleiteados (curva ABC, peça 35) . O mencionado relatório ainda apresenta as Tabelas 1 e 2 com os acréscimos e decréscimos realizados (peça 38. p. 14-16) .
Portanto, entende-se que a CC 3/2015 realizada anteriormente à emissão dos alvarás de construção e incorporação das alterações nos projetos decorrentes tanto da aprovação dos PPCI de ambos os quarteirões pelo CBMMG quanto das orientações oriundas da Cemig e Copasa terminou desnaturando o próprio objeto da CC 3/2015, em afronta ao art. 6º, inciso IX, da Lei 8.666/1993, uma vez que o projeto básico disponibilizado para a licitação não contemplava todos os requisitos legais exigidos, especialmente porque nele não havia elementos necessários e suficientes para a avaliação do custo da obra, tal como demonstrado a partir das inconsistências levantadas pela licitante contratada durante a execução das obras e aferidas pelo próprio TRT/3ª Região.
Ademais, tais inconsistências contribuíram sobremaneira para significativas alterações no projeto executivo durante a fase de execução da obra relacionada, acima do limite previsto na Lei de Licitações (28,97% de acréscimos pleiteados pela contratada) , as quais originaram a segunda irregularidade apontada no já mencionado relatório de auditoria (peça 38) , qual seja, a ausência de termo aditivo formalizando alterações das condições inicialmente pactuadas.
A deficiência do projeto referencial da CC 3/2015, como já registrado no relatório da auditoria realizada em 2018 (peça 38, p. 11-18) , já era flagrante desde a realização de sua fase externa, principalmente sobre itens omissos, na medida em que foi objeto de diversos pedidos de esclarecimentos e de impugnações ao respectivo edital, os quais foram afastados pela própria Secretaria de Engenharia que ratificou a qualidade do mencionado projeto, como exemplificado a seguir pela reprodução de trecho extraído do documento 'Considerações técnicas sobre o pedido de impugnação à Concorrência 3/2015' (peça 20, p. 36-37) , sobre a suficiência do projeto para justificar a adoção do regime de empreitada por preço global:
A seleção do critério do julgamento pelo menor preço global foi adotada tendo em vista que o objeto a ser licitado se encontra suficientemente detalhado nos projetos executivos que acompanham a licitação e nas especificações técnicas decorrentes, permitindo um julgamento igualitário entre as propostas. (grifos acrescidos) 
Importa ainda reiterar as seguintes conclusões já alcançadas sobre o assunto pela equipe responsável pelo citado relatório de auditoria:
Ademais, representa afronta ao art. 7º, § 2º, inciso I, da Lei 8.666/1993, uma vez que a abertura de certames licitatórios para se contratar obras e serviços de engenharia está condicionada a existência de aprovação explícita prévia do projeto básico. Do referido dispositivo legal, dessume-se que o ato de aprovação pressupõe a ocorrência de controle técnico prévio dos elementos do projeto básico, denotando, caso aprovado, que se encontra apto a refletir fielmente, dentre outros aspectos, o custo e as características essenciais das obras e serviços objeto da futura licitação. Apesar da falta de aprovação explícita da Administração do TRT, vez que o responsável pela Engenharia sempre alegou responsabilidade exclusiva da projetista pelos projetos elaborados, foi possível identificar a responsabilidade do Gestor do Contrato 10SR035 (projetos executivos) pela aprovação tácita dos referidos projetos, além de constatar a falha na análise empreendida por tal responsável, como detalhado mais adiante.
No caso das obras do Fórum da Justiça do Trabalho de Belo Horizonte/MG, as inconsistências de quantitativos e custos do orçamento poderiam ser mais fácil e rapidamente solucionadas na fase de planejamento da licitação, pois os atores envolvidos se cingiam ao TRT/3ª Região e a empresa Projetista C & P Arquitetura, oportunidade ideal para tornar mais precisa a caracterização do objeto a ser licitado e adequar seu orçamento aos parâmetros técnicos e de compatibilidade aos preços de mercado. Com isso, restaria configurado um ambiente mais propício ao sucesso das licitações CC 03/2015 e CC 04/2015.
Após a conclusão da fase externa, com a permanência das pendências, a licitante vencedora se torna parte do processo, devendo necessariamente participar das negociações para solução dos impasses ainda persistentes. Notadamente, quando ocorrem mudanças significativas na planilha orçamentária, as supressões e acréscimos podem assumir tal monta que extrapolem os limites admitidos no art. 65, § 1º da Lei de Licitações e desnaturem o próprio objeto licitado, tornando totalmente inviável o prosseguimento da licitação.
Ademais, o risco de insucesso é potencializado pela hipótese de a licitante vencedora também não concordar com as condições propostas. Desse modo, a pretensa economia de tempo na contratação se desfaz por completo, atrasando-se ainda mais a execução do objeto pactuado, como se verifica no caso do contrato 15SR039 (construção Quadra 20) e do próprio 16SR013, o qual está em processo de rescisão com diversas justificativas, entre as quais, o projeto deficiente apresentado como referência. (grifos no original) 
II.5 - Responsabilização da Sra. Flávia Cobucci Paolucci, do Sr. Márcio Florentino Rodrigues e do Sr. Hudson Luiz Guimarães
Ante todo o exposto, propõe-se rejeitar integralmente as razões de justificativas apresentadas pela Sra. Flávia Cobucci Paolucci, então responsável técnica da empresa projetista C & P Arquitetura Ltda. pelo Contrato 10SR035, no tocante às deficiências identificadas nos projetos que se tornaram referenciais da CC 3/2015, tendo em vista sua declaração, emitida em 16/1/2015 (peça 269) , atestando que os projetos até então elaborados atendiam aos requisitos estabelecidos no inciso IX do art. 6º, c/c os incisos do art. 12 da Lei 8.666/1993, reiterando tal posicionamento em 17/8/2015, a partir do seu ateste de saneamento das pendências até então verificadas (peça 16, p. 4-6) , na medida em que ambos, emitidos ainda no curso da fase interna da CC 3/2015, subsidiaram a abertura de sua fase externa, com a publicação do edital em 13/10/2015 (peça 8) , momento em que ainda restava carente a emissão dos alvarás de construção e aprovação dos referidos projetos pelo CBMMG, Cemig, Copasa, entre outros, cujas recomendações de alterações implicaram em alterações significativas de quantitativos de serviços e inclusão de outros, durante a execução do contrato 15SR039, terminando por desnaturar o próprio objeto da CC 03/2015, em afronta ao art. 6º, inciso IX, e 70 da Lei 8.666/1993 e à jurisprudência do Tribunal de Contas da União.
No entanto, considerando (i) não se tratar este processe de tomada de contas especial, o que afasta a incidência da multa prevista no art. 57 da Lei 8.443/1992; (ii) que a irregularidade praticada pela empresa no curso da fase interna da CC 3/2015 se deu sem que ela tomasse parte da referida licitação, o que afasta a incidência do art. 46 da referida Lei; (iii) que a empresa já foi apenada com multa de 30% sobre o valor total do contrato por inexecução contratual parcial, bem como suspensa temporariamente de participar em licitações e impedimento de licitar e contratar com a Administração Pública pelo prazo de um ano; e (iv) que não cabe ao privado contratado atestar a suficiência do produto elaborado, mas sim à autoridade competente no âmbito do poder público, nos termos do art. 7º, § 2º, inciso I da Lei 8.666/1993, entende-se que não é cabível a imposição de nova sanção à responsável.
Ademais, importa esclarecer que as multas previstas nos incisos do art. 58 da Lei 8.443/1992 são destinadas aos agentes públicos e aos particulares que atuam como gestores de recursos públicos, não sendo cabível sua aplicação a empresas que fornecem cotações de preços, participam de licitações ou contratam com a Administração, conforme aponta a jurisprudência desta Corte (Acórdão 2073/2018-TCU-Plenário e 4447/2020-2ª Câmara, ambos de relatoria do Ministro Aroldo Cedraz; 8859/2019-1ª Câmara, de relatoria do Ministro Vital do Rêgo) .
Quanto ao Sr. Márcio Florentino Rodrigues, na condição de engenheiro civil responsável pela elaboração do orçamento do mencionado projeto referencial (ver ART, peça 36, p. 1-2) , que apresentou significativas alterações de quantitativos, além de omitir itens relevantes na planilha orçamentária referencial da CC 3/2015, como visto retro, propõe-se, relativamente à audiência levada a efeito mediante o Edital 3/2019-TCU/SeinfraUrbana, de 11/6/2019 (peça 89) , com publicação no DOU em 13/6/2019 (peças 100-101) , considerá-lo revel, para todos os efeitos, em analogia ao disposto no art. 12, §3º, da Lei 8.443/1992, c/c o art. 202, § 8º, do RITCU, e considerar irregular sua declaração emitida em 16/1/2015 (peça 270) , em que atestou a compatibilidade dos quantitativos e custos constantes nas planilhas orçamentárias até então elaboradas com os quantitativos de projeto e com os custos do Sinapi (data base: out/2014) , na medida em que, emitida ainda no curso da fase interna da CC 3/2015, subsidiou a abertura de sua fase externa, com a publicação do Edital em 13/10/2015 (peça 8) , momento em que ainda restavam carentes a emissões dos alvarás de construção e aprovações dos referidos projetos pelo CBMMG, Cemig, Copasa, entre outros, cujas recomendações de alterações implicaram em alterações significativas de quantitativos de serviços e inclusão de outros, durante a execução do contrato 15SR039, terminando por desnaturar o próprio objeto da CC 3/2015, em afronta ao art. 6º, inciso IX, e 70 da Lei 8.666/1993 e à jurisprudência do Tribunal de Contas da União. Contudo, ante as mesmas circunstâncias expostas no parágrafo anterior, entende-se que não é cabível a imposição de nova sanção ao responsável.
Quanto ao Sr. Hudson Luiz Guimarães, então secretário de engenharia e gestor do Contrato 10SR035 à época dos fatos, importa preliminarmente esclarecer que, para fins de responsabilização do agente público, o art. 28 da Lei de Introdução às Normas do Direito Brasileiro (Lindb) , consubstanciada no Decreto-Lei 4.657/1942, alterado pela Lei 13.655/2018, impõe a caracterização do dolo ou erro grosseiro. Regulamentando o mencionado dispositivo, o art. 12, em especial os §§1º a 5º, do Decreto 9.830/2019 definem contornos tanto para o conceito de erro grosseiro, uma vez tratar-se de conceito jurídico indeterminado, quanto para a responsabilização dos gestores, razão pela qual, ante sua importância, encontram-se transcritos abaixo, in verbis:
Art. 12. O agente público somente poderá ser responsabilizado por suas decisões ou opiniões técnicas se agir ou se omitir com dolo, direto ou eventual, ou cometer erro grosseiro, no desempenho de suas funções.
§ 1º Considera-se erro grosseiro aquele manifesto, evidente e inescusável praticado com culpa grave, caracterizado por ação ou omissão com elevado grau de negligência, imprudência ou imperícia.
§ 2º Não será configurado dolo ou erro grosseiro do agente público se não restar comprovada, nos autos do processo de responsabilização, situação ou circunstância fática capaz de caracterizar o dolo ou o erro grosseiro.
§ 3º O mero nexo de causalidade entre a conduta e o resultado danoso não implica responsabilização, exceto se comprovado o dolo ou o erro grosseiro do agente público.
§ 4º A complexidade da matéria e das atribuições exercidas pelo agente público serão consideradas em eventual responsabilização do agente público.
§ 5º O montante do dano ao erário, ainda que expressivo, não poderá, por si só, ser elemento para caracterizar o erro grosseiro ou o dolo.
Ademais, alguns julgados desta Corte já delimitam o alcance do que poderia ser considerado erro grosseiro, a exemplo do voto condutor do Acórdão 2677/2018-TCU-Plenário, de relatoria do Ministro Benjamin Zymler, que concluiu como sendo erro grosseiro o descumprimento literal de normativo da entidade pelo gestor, especialmente o que resultar em danos materialmente relevantes, quanto o voto condutor do Acórdão 2860/2018-TCU-Plenário, de relatoria do Ministro-Substituto Augusto Sherman, que consignou que 'a jurisprudência desta Corte vem se inclinando no sentido de considerar que resta configurada a ocorrência de erro grosseiro quando a conduta culposa do agente público distancia-se daquela que seria esperada do administrador médio, avaliada no caso concreto'.
Com relação ao último julgado, importa colacionar algumas das ponderações registradas pelo Ministro Bruno Dantas em sua Declaração de Voto, uma vez que adentram e lançam ainda mais luz sobre o conceito de erro grosseiro:
Declaração de Voto
De imediato, registro minha aderência à posição do Ministro Relator nestes autos.
Gostaria apenas de tecer alguns comentários a respeito do conceito de 'erro grosseiro' previsto no art. 28 da LINDB.
A deliberação proposta pelo ilustre Relator prevê, em seu sumário, o seguinte dispositivo:
'Resta configurada a ocorrência de erro grosseiro, nos termos do art. 28 da Lei 13.655/2018, quando a conduta culposa do agente público distancia-se daquela que seria esperada do administrador médio, avaliada no caso concreto.' (destaco) 
Acho importante deixar consignado que essa 'distância' distingue-se de um mero desvio da conduta que se espera do homem médio.
Ao refletir sobre esse tema, tenho entendido que o 'erro grosseiro' previsto no art. 28 da Lei 13.655/2018 se equivale à 'culpa grave', ou seja, à negligência extrema, imperícia ou imprudência extraordinárias, que só uma pessoa bastante descuidada ou imperita comete. É o erro que poderia ser percebido por pessoa com diligência abaixo do normal, ou seja, que seria evitado por pessoa com nível de atenção aquém do ordinário, consideradas as circunstâncias do negócio.
Não se trata, portanto, de 'culpa' simples ou leve, de mera culpa atribuível a qualquer desvio em relação à postura do homem médio.
O contrário seria supor que a lei conteria termo inútil e não traria qualquer inovação ao que já havia sendo adotado pelos órgãos julgadores.
Ademais, vale atentar que o 'erro grosseiro' já é tratado na doutrina como 'culpa grave'. Assim, qualquer intepretação diferente iria contrariar conceito jurídico doutrinariamente assentado.
Na evolução prática e teórica que o tema vem ganhando, podemos considerar que, em termos de gravidade, a conduta enquadrada no chamado 'erro grosseiro' situa-se entre a culpa comum e o dolo, razão pela qual não considero o critério do homem médio adequado para solucionar a questão.
Compulsando-se as informações presentes nos autos e cotejando-as com as orientações acima, constata-se que em mais de uma oportunidade o Sr. Hudson Luiz Guimarães foi alertado pelas demais áreas do TRT/3ª Região, ainda na fase interna da CC 3/2015, quanto às inúmeras pendências verificadas no projeto elaborado pela empresa projetista que, em síntese, reforçavam a constatação de não se encontrarem conclusos e, consequentemente, desprovidos da aprovação do Corpo de Bombeiros e do Alvará de Construção a ser emitido pela Prefeitura Municipal de Belo Horizonte (MG) , como é possível observar a partir dos pronunciamentos da Assessoria Jurídica, da Secretaria de Orçamento e da Secretaria de Controle Interno daquele órgão regional (peça 17) .
Tais circunstâncias, quando consideradas conjuntamente com (i) a declaração expressa do responsável que atestou, em 15/6/2015, o atendimento pelos projetos dos 'requisitos estabelecidos no inciso IX do art. 6º, combinado com os incisos do art. 12 da Lei 8.666/93'; (ii) como sua atuação em diversas outras oportunidades no sentido de viabilizar a liberação da fase externa da CC 3/2015, conforme já exposto; (iii) o fato de ser o responsável por examinar toda a documentação apresentada pela C&P Arquitetura Ltda., decorrente da execução do contrato 10SR035 e, a partir de tal exame, atestar a cumprimento do seu objeto, tornam-se suficientes para a caracterização do erro grosseiro na conduta do Sr. Hudson Luiz Guimarães, indo além do mero 'nexo de causalidade entre a conduta e o resultado danoso', previsto no art. 12, §3º, do Decreto 9.830/2019.
Em decorrência, propõe-se, relativamente à audiência levada a efeito mediante o Edital 3/2019-TCU/SeinfraUrbana, de 11/6/2019 (peça 89) , com publicação no DOU em 13/6/2019 (peças 100-101) , considerá-lo revel, para todos os efeitos, em analogia ao disposto no art. 12, §3º, da Lei 8.443/1992, c/c o art. 202, § 8º, do RITCU, e aplicar-lhe, individualmente, com fundamento no art. 58º, inciso II, da Lei 8.443/1992, multa, por ter atuado com o fim de viabilizar a liberação da fase externa da CC 03/2015, inclusive aprovando, no curso da fase interna da referida licitação, em 15/6/2015, seu projeto referencial, objeto do Contrato 10SR035 (projetos executivos) , atestando sua convergência aos requisitos estabelecidos no inciso IX do art. 6º, c/c os incisos do art. 12 da Lei 8.666/93 (peça 18, p. 6) , terminando por conduzir à abertura da fase externa do referido certame, com a publicação do Edital em 13/10/2015 (peça 8) , momento em que ainda restavam carentes as emissões dos alvarás de construção e aprovações dos referidos projetos pelo CBMMG, Cemig, Copasa, entre outros, cujas recomendações de alterações implicaram em alterações significativas de quantitativos de serviços na execução do contrato, terminando por desnaturar o próprio objeto da CC 3/2015, em afronta ao art. 6º, inciso IX; 7º, §2º, incisos I e II; 12; 67, §1º e 70, todos da Lei 8.666/1993 e à jurisprudência do Tribunal de Contas da União.
III - Exame das razões de justificativa apresentadas afetas ao achado III.2 do relatório de auditoria (peça 38) 
III.1 - Razões de justificativa apresentadas pelo Sr. Hudson Luiz Guimarães, Secretário de Engenharia do TRT/3ª Região à época dos fatos e Fiscal da Obra objeto do Contrato 15SR039
Não foram apresentadas até a presente data (julho/2021) as razões de justificativas pelo responsável.
III.2 - Razões de justificativa apresentadas pelo Sr. Cristiano Barros Reis, então diretor de administração do TRT/3ª Região à época dos fatos e Fiscal do Contrato 15SR039 (peça 97) 
Preliminarmente, foi determinada a audiência do servidor para que apresentasse suas razões de justificativa acerca da constatação, presente no Achado III.2 do relatório de auditoria (peça 38) , da execução de serviços em quantitativos superiores ou mesmo não previstos na planilha orçamentária original do contrato 15SR039, executados pela contratada e não acobertados por aditivos contratuais formais, sendo que tal situação contraria dispositivos constantes dos arts. 60, parágrafo único, 61, parágrafo único, 62, 65, inciso I, alínea 'b', 66 e 67 da Lei 8.666/1993, bem como a jurisprudência desta Corte (Acórdãos 87/2008, 2.152/2010, 2.758/2010 e 140/2008, todos do Plenário desta Corte e de relatoria, respectivamente, dos Ministros Aroldo Cedraz, Marcos Bemquerer, Jose Mucio Monteiro e Ubiratan Aguiar) .
Em sua defesa, o Sr. Cristiano Barros Reis alega que (peça 97) :
a) não lhe fora noticiada, em nenhum momento, a execução de itens ou serviços não previstos no contrato e que não houve, sob sua fiscalização, qualquer atestação de execução de itens não previstos contratualmente;
b) não lhe foram submetidos pela fiscalização da obra relatórios de aferição de itens e serviços das etapas do cronograma físico financeiro em que constassem parcelas de serviços ou itens não pactuados;
c) qualquer eventual ocorrência de execução de serviços ou itens não previstos no contrato esteve adstrita ao conhecimento da fiscalização da obra até o momento de sua provocação em processo administrativo próprio sobre a necessidade de alterações contratuais, devidamente fundamentadas pelo então secretário de engenharia, fiscal da obra, e respectiva equipe de fiscalização auxiliar, momento então em que o justificante instruiu e promoveu a matéria ao devido exame das autoridades superiores, sobretudo o gestor do contrato, inclusive para efeito de verificação e encaminhamento das aferições e atestes das notas fiscais e dos serviços executados conforme o cronograma físico financeiro da obra;
d) as questões administrativas recebidas e propostas pelo fiscal do contrato fundaram-se todas em relatórios e informações trazidas pela unidade técnica responsável, a Secretaria de Engenharia (Seng) , por intermédio da autoridade competente para fazê-lo, o respectivo secretário, fiscal do contrato, não detendo o justificante formação ou competência técnica para questionar ou refutar;
e) as alegações sobre a necessidade de alterações no escopo do contrato (omissões, erros, serviços supervenientes, entre outros) presentes no documento encaminhado pela empresa Conata à Secretaria de Engenharia eram genéricas, desacompanhadas de documentação comprobatória ou indicativo de quantitativos e valores dos itens e serviços supostamente em desacordo, sem mesmo consignar a execução de tais serviços, razão pela qual, nesse contexto da incerteza, apenas se fez menção, na resposta, à cláusula contratual que tratava da sua avaliação quando da execução da última etapa da obra, o que não poderia ser compreendido como autorização para execução de serviços não previstos, muito menos assertiva de seu pagamento ao final;
f) nunca omitiu dos seus superiores qualquer informação a respeito da situação trazida pela contratada, tendo sido realizadas diversas reuniões com a participação do gestor do contrato, do fiscal da obra, do fiscal do contrato, de representantes da contratada, do Diretor-Geral e, mesmo em algumas ocasiões, da então Secretária de Controle Interno e da Assessoria Jurídica do Tribunal;
g) a responsabilidade atribuída ao justificante não condiz com o papel por ele desempenhado na fiscalização administrativa do contrato, uma vez que a avaliação criteriosa dos pleitos da contratada não prescindiria da apuração técnica detalhada pela única autoridade competente para fazê-la, a Secretaria de Engenharia, onde residiu a fiscalização sobre os projetos executivos e onde reside a fiscalização da obra;
h) em razão da segregação dos aspectos funcionais e técnicos de engenharia sob a fiscalização da obra e os aspectos administrativos sob a fiscalização do contrato, não seria possível ao justificante ter consciência da ilicitude do ato que praticara e que sequer teria havido qualquer ilicitude decorrente de sua conduta.
Por fim, conclui o responsável requerendo o recebimento das presentes razões e o acatamento das suas justificativas, para que seja excluído do rol de responsáveis na presente auditoria.
III.3 - Considerações preliminares sobre o Achado III.2
Em relação à irregularidade objeto do achado III.2 do relatório de auditoria, importa esclarecer já ter sido suficientemente evidenciado naquele relatório (peça 38, p. 18-29) terem sido executados pela empresa Conata Engenharia Ltda., no âmbito do Contrato 15SR039, diversos serviços em quantitativos superiores àqueles previstos na planilha orçamentária original (decorrentes de erros, omissões e diferenças de quantitativos com valores expressivos) , bem como executados diversos outros sequer previstos, todos não acobertados por aditivos contratuais formais, que somados alcançam a ordem de R$ 1,55 milhões, equivalente a 12,87% do valor do referido contrato. Ademais, constatou-se o pagamento de valor a maior de serviços do que aqueles efetivamente realizados, na ordem de R$ 222 mil.
Em relação a tais alterações na execução do referido contrato, ainda que o Parágrafo Sexto da sua Cláusula Quarta, reproduzido abaixo, previsse a possibilidade de acerto ao final, com base na qual correções de projeto verbalmente acertadas com a própria empreiteira, sem a celebração de aditivo prévio, poderiam ser acertadas quando encerradas todas as etapas de execução, tal situação e dispositivo, conforme já registrado no referido relatório de auditoria, afronta diversos dispositivos da Lei 8.666/93, a exemplo do art. 60 (formalização de contratos e seus aditamentos) , art. 60, parágrafo único (nulidade de contrato verbal com a Administração) , art. 61, parágrafo único, c/c art. 3º (publicação resumida do instrumento de contrato ou de seus aditamentos na imprensa oficial como condição para sua eficácia) , art. 62 (obrigatoriedade de instrumento de contrato) , art. 65 (alteração do contrato com as devidas justificativas) , art. 66 (execução fiel do contrato de acordo com as cláusulas avençadas) e art. 67 (acompanhamento e fiscalização do contrato por representante da Administração) .
CLÁUSULA QUARTA - DA EXECUÇÃO DOS SERVIÇOS:
 (...) 
Parágrafo Sexto: A CONTRATADA declara concordância com a adequação de todos os projetos anexos ao instrumento convocatório a que se vincula este ajuste, sendo certo que eventuais alegações de falhas ou omissões em quaisquer das peças, orçamentos, plantas, especificações, memoriais e estudos técnicos preliminares dos projetos não poderão ultrapassar, no seu conjunto, a dez por cento do valor total deste contrato, nos termos do art. 13, II do Decreto n. 7.983/2013, computando-se esse percentual para verificação do limite previsto no § 1º do art. 65 da Lei 8.666/93, que poderá ser analisado quando da execução da última etapa da obra, para aferição de conformidade e conclusão das obras de empreitada por preço global. (grifos acrescidos) 
Além da irregularidade atinente à execução dos serviços extras descobertos por aditivos contratuais, importa também frisar que o montante de alterações executadas, da ordem de 13,48%, como anteriormente exposto, supera o limite de 10% para correção de falhas previsto tanto no dispositivo contratual acima citado quanto no art. 13, inciso II, do Decreto 7.983/2013, aplicável aos contratos em que tenha sido adotado o regime de empreitada por preço global, regime em que se mede não a partir de quantidades exatas, mas por parcelas executadas.
Como causas, foram apontados no citado relatório de auditoria (i) o projeto básico deficiente (já abordado na seção anterior) e (ii) a fiscalização precária, na medida em que deveria intervir tempestivamente junto à administração e à contratada para saneamento formal das alterações significativas impostas ao projeto original.
III.4 - Análise das razões de justificativas
Quanto ao Sr. Cristiano Barros Reis, então diretor de administração do TRT/3ª Região à época dos fatos e fiscal do Contrato 15SR039, importa preliminarmente examinar quais seriam suas atribuições e o seu conhecimento sobre o deslinde dos fatos quando ocorreram.
Quanto às suas atribuições, impende reproduzir abaixo as seguintes atribuições dos fiscais de contrato no âmbito do TRT/3ª Região, previstas no art. 6º, inciso II, III, IV, V, VII e XVI, da Instrução Normativa TRT3/GP 7/2013 (peça 272) :
Art. 6º Incumbe ao fiscal de contrato:
 (...) 
II - acompanhar e fiscalizar, inclusive in loco, a execução do contrato, notificando o contratado para que saneie falhas ou observe os termos do contrato;
III - confrontar valores unitários e globais constantes dos documentos fiscais com bens ou serviços entregues e, aferidos com os termos do contrato, atestar os respectivos documentos fiscais;
IV - aferida a conformidade, acompanhar e fiscalizar o recebimento de serviços, obras e aquisições, certificando, quando cabível, se recebimento provisório ou definitivo, além de registrar eventuais glosas de documentos fiscais;
V - manter controle de gastos realizados, para garantir que o valor total da contratação não seja ultrapassado em cada vigência contratual;
 (...) 
VII - encaminhar ao gestor do contrato solicitação por parte do contratado de alteração contratual, inclusive para prorrogação de prazo de entrega ou de execução do contrato, manifestando-se sobre a possibilidade de atender o pedido e instruindo o processo com a pertinente documentação;
 (...) 
XVI - zelar pelo efetivo cumprimento das obrigações contratuais pactuadas e a estrita observância da qualidade, quantidade e conformidade dos bens fornecidos, dos serviços prestados e da execução das obras contratadas pelo TRT da 3ª Região, propondo ao gestor, sempre que couber, medidas que visem reduzir gastos e racionalizar serviços;
Ademais, a Cláusula Décima Primeira, alínea 'b', do Contrato 15SR039 (peça 9, p. 8) atribui expressamente ao TRT/3ª Região o dever de 'exercer a fiscalização e acompanhamento da execução do contrato, determinando o que for necessário à regularização das falhas ou defeitos observados', sendo tal dispositivo apenas reflexo do previsto no art. 67, caput e §1º, da Lei 8.666/1993, na medida em que estabelece que 'a execução do contrato deverá ser acompanhada e fiscalizada por um representante da Administração especialmente designado', que 'anotará em registro próprio todas as ocorrências relacionadas com a execução do contrato, determinando o que for necessário à regularização das faltas ou defeitos observados'. Assim, constata-se que a fiscalização e acompanhamento mais próximos compete, no âmbito do TRT/3ª Região, ao fiscal do contrato, nos termos do art. 6º, inciso II, da Instrução Normativa TRT3/GP 7/2013, reproduzido acima.
Em relação ao conhecimento pelo Sr. Cristiano Barros Reis da realidade dos fatos quando ocorreram e relembrando que as obras foram iniciadas em 11/10/2016 e até o momento presente (julho/2021) não se encontram conclusas, a empresa contratada, conforme já consta registrado no relatório de auditoria (peça 38) , informou o então secretário de engenharia e fiscal da obra, mediante carta datada de 26/01/2017, 'grande volume de inconformidades na condução do contrato por parte do TRT, o que faz instalar um ambiente de desequilíbrio econômico financeiro que ameaça a exequibilidade do contrato' (peça 30) .
Tal documento não apenas evidencia as graves falhas ocorridas, como a ciência das partes quanto à ilegalidade de execução de serviços sem cobertura contratual. De modo a demonstrar tais evidências, faz-se oportuno citar alguns dos trechos da aludida carta:
 (...) 
Existem questões objetivas, que o TRT tarda em tomar posição, que torna o ambiente gerencial completamente instável.
 (...) 
A - Situação Advinda de Serviços Novos. 
Existem várias demandas que se encaixam neste escopo. Podemos mencionar:
A.1 - Carga e Transporte de Material Demolido sobre Caminhões.
A.2 - Estrutura de Contenção de parede de prédio vizinho ao Bloco 3, inclusive Projeto.
A.3 - Estrutura de Contenção do perímetro em torno da área rebaixada do Bloco 4, inclusive Projeto.
A.4 - Fundação dos pilares metálicos da estrutura metálica remanescente, inclusive Projeto.
A.5 - Novas derivações das instalações e das disposições de forro no Ed. Mario Werneck por ordem do IEPHA.
Todas estas demandas mencionadas referem-se a serviços que não foram licitados. O órgão público somente pode determinar a execução de serviço por força de contrato que precede a execução. O contrato neste caso são Termos Aditivo de Serviços Novos. (sic) O Termo Aditivo somente detém eficácia após sua publicação. Sendo assim, não há o que se falar em remeter para o final da obra. Estaríamos atuando em um ambiente ilegal e oneroso para a Contratada. 
B - Situação Advinda de Erros de Projeto.
 (...) 
Existem alguns erros de Projeto de grande impacto.
 (...) 
Todas estas demandas referem-se a serviços que não foram licitados, pois não constavam da planilha em quantidade realistas, e estas planilhas não podiam ser corrigidas quando da licitação, a não ser em casos específicos, que não estamos a abordar. Desde a detecção destas falhas, a Contratada as denunciou como eventos capazes de inviabilizar o Contrato, requerendo uma tratativa específica para os mesmos. Não há o que se falar agora em remeter a discussão para o final da obra. A modalidade de preço global não é uma salvaguarda para acobertar erros graves de Projeto.
 (...) 
Estas afirmativas já foram objeto de várias correspondências anteriores e registros em atas. Como o TRT não se pronunciou contrariamente a este entendimento em hora alguma, consideramos ter havido uma aceitação tácita, mesmo porque encontra pleno amparo na interpretação das peças de Edital, contratuais (...) (Grifos acrescidos) 
Ainda que tal expediente tenha sido endereçado ao fiscal da obra, 107 dias após seu início, faz remissão a diversos serviços não previstos contratualmente e que já teriam sido executados pela contratada. Cotejando-o com o diário de obras, constata-se todos os itens A.1 a A.5 listados na correspondência acima encontram-se fartamente reportados no referido diário, a exemplo do item A.1, registrado em 26/10/2016, restando claro ser objeto de solicitação de aditivo, 'haja vista o projeto ter sido falho, não fazendo constar os mesmos' (peça 275, p. 31-32) . Os itens A.3 e A.4 encontram-se registrados em diversos dias, a exemplo dos dias 11, 12 e 17/1/2017 (peça 276, p. 13-30) , e o mesmo foi verificado em relação aos demais itens.
Neste ponto, insta ressaltar a importância do diário de obras como principal ferramenta à disposição do fiscal do contrato para o exercício de sua atribuição de 'acompanhar e fiscalizar, inclusive in loco, a execução do contrato, notificando o contratado para que saneie falhas ou observe os termos do contrato'.
Ademais, foram juntados aos autos cópia de diversas comunicações eletrônicas encaminhadas, no período de jan. a jun./2017, todas com participação (enviadas de / remetidas para) do endereço obrafbh@trt3.jus.br ('Fiscalização da Obra do Novo Fórum de BH/TRT3') , algumas delas c/c para o responsável, que demonstram seu conhecimento quanto a algumas das não conformidades que vinham sendo identificadas pela fiscalização do TRT/3ª Região (peça 31) .
Ainda em reforço a tal conhecimento, conforme já registrado no relatório de auditoria (peça 38) , o TRT 3ª Região, em resposta ao Ofício 1-234/2018 (peça 19, p. 1-2) , quanto aos responsáveis pelas autorizações para execução de serviços sem a devida cobertura contratual (peça 19, p. 22-25 - CIDADM 68-2018) , esclareceu, em suma, que (i) em muitas situações não foi possível identificar um marco formal (documental) que pudesse caracterizar-se como 'autorização' expressa do TRT à construtora; (ii) alguns serviços novos foram finalizados antes que houvesse definição administrativa sobre eventual termo aditivo ao contrato; (iii) para alguns outros serviços novos, houve envio posterior de projetos revisados à empresa, em que constavam as alterações ou inclusões de serviços, o que pode ser interpretado como uma autorização implícita; (iv) as execuções dos serviços, via de regra, eram registradas nos diários de obras; e (v) para alguns serviços foram enviadas cópias de e-mails que endossam a execução dos serviços.
Importa ainda esclarecer que a escolha pela Administração do fiscal do contrato deve recair sobre agente público que tenha conhecimento técnico suficiente do objeto que será fiscalizado. Ademais, não há, a princípio, a possibilidade de recusa pelo servidor desse encargo público, uma vez tratar-se de tarefa obrigatória fixada no art. 67 da Lei 8.666/1993, a não ser nos casos em que se declarar impedido, suspeito ou ainda não deter os conhecimentos técnicos necessários, devendo, nestes casos, dirigir-se por escrito à autoridade esclarecendo as deficiências e limitações que possam impedi-lo de cumprir diligentemente suas obrigações, solicitando sua substituição (relatório condutor do Acórdão 2917/2010-TCU-Plenário, de relatoria do Ministro Valmir Campelo; item 9.2.3 do Acórdão 2632/2007-TCU-Plenário, de relatoria do Ministro Augusto Nardes) .
A opção que não se aceita é uma atuação a esmo (com imprudência, negligência e imperícia) , sob pena de configurar grave infração à norma legal. Ademais, o próprio dispositivo legal citado faculta 'a contratação de terceiros para assisti-lo e subsidiá-lo de informações pertinentes a essa atribuição'.
Ante todo o exposto, conclui-se pela improcedência das alegações do responsável presentes nas alíneas 'a', 'b', 'c', 'd', 'e', 'g' e 'h' do parágrafo 131 da presente instrução.
III.5 - Responsabilização do Sr. Cristiano Barros Reis, então diretor de administração do TRT/3ª Região à época dos fatos e Fiscal do Contrato 15SR039
Conforme já exposto nesta instrução, para fins de responsabilização do agente público, o art. 28 da Lindb, consubstanciada no Decreto-Lei 4.657/1942, alterado pela Lei 13.655/2018, impõe a caracterização do dolo ou erro grosseiro.
Nos autos, constata-se que o Sr. Cristiano Barros Reis teve ciência das irregularidades ocorridas ao longo da execução do contrato 15SR039, tanto a partir das correspondências encaminhadas pela contratada quanto pelo diário de obras e ainda pelas comunicações eletrônicas encaminhadas entre as partes.
Tais circunstâncias, quando consideradas conjuntamente com o fato de ser o responsável, na condição de fiscal do contrato 15SR039, por, entre outros, acompanhar e fiscalizar, inclusive in loco, a execução do contrato e de aferir a conformidade, acompanhar e fiscalizar o recebimento de serviços, nos termos do art. 6º, inciso II e IV da Instrução Normativa TRT3/GP 7/2013, tornam-se suficientes para a caracterização do erro grosseiro na conduta do Sr. Cristiano Barros Reis, indo além do mero 'nexo de causalidade entre a conduta e o resultado danoso', previsto no art. 12, §3º, do Decreto 9.830/2019.
Por todo o exposto, propõe-se, quanto ao Sr. Cristiano Barros Reis, então diretor de administração do TRT/3ª Região à época dos fatos e Fiscal do Contrato 15SR039, relativamente à audiência levada a efeito mediante o Edital 2/2019-TCU/SeinfraUrbana, de 11/6/2019 (peça 88) , com publicação no DOU em 13/6/2019 (peças 99 e 102) , rejeitar suas razões de justificativa e aplicar-lhe, individualmente, com fundamento no art. 58º, inciso II, da Lei 8.443/1992, multa, por se omitir ante a execução pela empresa Conata Engenharia Ltda., no âmbito do Contrato 15SR039, de diversos serviços em quantitativos superiores àqueles previstos na planilha orçamentária original, bem como diversos outros sequer previstos, que somados alcançaram a monta de R$ 1,55 milhões (equivalente a 12,87% do valor do referido contrato) , desacompanhados da necessária formalização prévia de aditivos contratuais, e ainda por se omitir ante o pagamento de serviços em valor superior ao daqueles efetivamente realizados, cuja diferença alcançou a monta de R$ 222 mil, em afronta às cláusulas Quarta, Parágrafo Sexto, e Décima Primeira, alínea 'b', do Contrato 15SR039; ao art. 6º, inciso II, III, IV, V, VII e XVI, da Instrução Normativa TRT3/GP 7/2013; aos arts. 60, 61, parágrafo único, c/c art. 3º, 62, 65, 66 e 67 da Lei 8.666/1993; art. 13, inciso II, do Decreto 7.983/2013 e à jurisprudência do Tribunal de Contas da União (Acórdãos 866/2006, 1.227/2012 e 1.977/2013, todos do Plenário, o primeiro de relatoria do Ministro Augusto Nardes e os dois últimos do Ministro Valmir Campelo) .
III.6 - Responsabilização do Sr. Hudson Luiz Guimarães, então secretário de engenharia do TRT/3ª Região à época e fiscal da obra objeto do Contrato 15SR039
Quanto ao Sr. Hudson Luiz Guimarães, então secretário de engenharia do TRT/3ª Região à época e fiscal da obra objeto do Contrato 15SR039 (nos termos da Cláusula Décima Quinta, Parágrafo Segundo) , importa preliminarmente examinar quais seriam suas atribuições e o seu conhecimento sobre o deslinde dos fatos quando ocorreram.
Quanto às suas atribuições, em que pese não restarem definidas as atribuições dos fiscais de obras com base nos atos normativos já expedidos pelo TRT/3ª Região, é possível afirmar que sua atuação é ainda mais próxima da obra e da própria contratada do que o fiscal do contrato, na medida em que deve acompanhar e fiscalizar diretamente a execução da obra, reportando ao fiscal do contrato, entre outros, eventuais não conformidades identificadas.
Em relação ao conhecimento pelo Sr. Hudson Luiz Guimarães da realidade dos fatos e relembrando que as obras foram iniciadas em 11/10/2016 e até o momento presente (junho/2021) não se encontram conclusas, constam (i) as diversas anotações no diário de obras já mencionadas nos tópicos anteriores; (ii) a também já citada carta enviada pela contratada diretamente a ele, em 26/01/2017, informando o 'grande volume de inconformidades na condução do Contrato por parte do TRT', relacionando, entre outros, alguns dos serviços já executados sem amparo contratual (peça 30) ; (iii) as também já citadas cópias de diversas comunicações eletrônicas encaminhadas, no período de jan. a jun./2017, todas com participação (enviadas de / remetidas para) do endereço obrafbh@trt3.jus.br, algumas delas com cópia para o responsável, nas quais eram tratadas algumas das não conformidades já identificadas; e (iv) os esclarecimentos prestados pelo TRT 3ª Região, em resposta ao Ofício 1-234/2018 (peça 19, p. 1-2) , quanto aos responsáveis pelas autorizações para execução de serviços sem a devida cobertura contratual (peça 19, p. 22-25 - CIDADM 68-2018) .
Ante o exposto, resta evidente a responsabilidade do Sr. Hudson Luiz Guimarães, então secretário de engenharia do TRT/3ª Região à época e fiscal da obra objeto do Contrato 15SR039, na medida em que seria esperado do TRT 3ª Região, diante da relevância dos erros e omissões e dos eventos supervenientes apresentados pela Contratada e em observância à legislação regente, sopesar devidamente os fatos que se apresentavam, previamente à execução dos serviços, no curso da formalização das alterações contratuais, incluindo as justificativas técnicas suficientemente detalhadas (Acórdão 866/2006-TCU-Plenário, de relatoria do Ministro Augusto Nardes) .
Nesse sentido aponta, entre outros, o voto condutor do Acórdão 1227/2012-TCU-Plenário, de relatoria do Ministro Valmir Campelo, nos seguintes termos:
O termo aditivo, como requisito de validade, precisa atravessar todas as suas fases, até atingir a sua eficácia, desde a solicitação e fundamentação, verificação de disponibilidade orçamentária, até o exame de legalidade (pelo jurídico) , atravessando o juízo de conveniência e oportunidade em todos os planos de controle do órgão; do fiscal do contrato, ao ordenador de despesas.
Assim, resta caracterizada a ocorrência de erro grosseiro por parte do responsável, nos termos do art. 28 do Decreto-Lei 4.657/1942, com redação dada pela Lei 13.655/2018, indo além do mero 'nexo de causalidade entre a conduta e o resultado danoso', previsto no art. 12, §3º, do Decreto 9.830/2019.
Em consequência, propõe-se, quanto ao Sr. Hudson Luiz Guimarães, então secretário de engenharia do TRT/3ª Região à época e fiscal da obra objeto do Contrato 15SR039, relativamente à audiência levada a efeito mediante o Edital 3/2019-TCU/SeinfraUrbana, de 11/6/2019 (peça 89) , com publicação no DOU em 13/6/2019 (peças 100-101) , considerá-lo revel, para todos os efeitos, em analogia ao disposto no art. 12, §3º, da Lei 8.443/1992, c/c o art. 202, § 8º, do RITCU, e aplicar-lhe, individualmente, com fundamento no art. 58º, inciso II, da Lei 8.443/1992, multa, por permitir que a empresa contratada pelo TRT/3ª Região, mediante o Contrato 15SR039, executasse diversos serviços em quantitativos superiores àqueles previstos na planilha orçamentária original, bem como diversos outros sequer previstos, que somados alcançaram a monta de R$ 1,55 milhões (equivalente a 12,87% do valor do referido contrato) , desacompanhados da necessária formalização prévia de aditivos contratuais, e ainda por permitir o pagamento de serviços em valor superior ao daqueles efetivamente realizados, cuja diferença alcançou a monta de R$ 222 mil, em afronta às cláusulas Quarta, Parágrafo Sexto, e Décima Primeira, alínea 'b', do Contrato 15SR039; ao art. 6º, inciso II, III, IV, V, VII e XVI, da Instrução Normativa TRT3/GP 7/2013; aos arts. 60, 61, parágrafo único, c/c art. 3º, 62, 65, 66 e 67 da Lei 8.666/1993; art. 13, inciso II, do Decreto 7.983/2013 e à jurisprudência do Tribunal de Contas da União (Acórdãos 866/2006, 1.227/2012 e 1.977/2013, todos do Plenário, o primeiro de relatoria do Ministro Augusto Nardes e os dois últimos do Ministro Valmir Campelo) .
CONCLUSÃO
Tratam os autos de auditoria de conformidade, realizada no período de 13/8/2018 a 19/10/2018, com o objetivo de verificar os atos de gestão relacionados às obras de adaptação, reforma, restauração e ampliação do Fórum da Justiça do Trabalho de Belo Horizonte/MG, sob a relatoria da Ministra Ana Arraes, mediante recursos previstos no Orçamento Geral da União.
Para tanto, foi inicialmente celebrado pelo TRT/3ª Região com a empresa C&P Arquitetura Ltda. o Contrato 10SR035, em 30/12/2010, em regime de empreitada por preço global, no valor total original de R$ 555.345,00 e prazo de execução de 180 dias, para a elaboração dos projetos executivos de engenharia destinados às obras e instalações a fim de abrigar o novo fórum trabalhista de Belo Horizonte nos Quarteirões 20 e 26.
Posteriormente, os mencionados projetos foram adotados como termos de referência (projeto básico) para as licitações e consequente celebrações dos Contrato 15SR039 e 16SR013, respectivamente em 31/12/2015 e 5/4/2016, ambos com a empresa Conata Engenharia Ltda., em regime de empreitada por preço global, o primeiro no valor total original de R$ 12.040.459,58 e prazo de execução de 24 meses para as obras no quarteirão 20, e o segundo no valor total original de R$ 86.118.120,84 e prazo de execução de 30 meses para as obras no quarteirão 26.
No relatório da auditoria, emitido em 7/12/2018, foram apontados dois achados: (i) projeto básico deficiente (objeto do Contrato 10SR035 e que serviu de projeto referencial para as licitações que culminaram na celebração dos Contratos 15SR039 e 16SR013) ; e (ii) ausência de termo aditivo formalizando as alterações das condições inicialmente pactuadas, no âmbito da execução do Contrato 15SR039.
Em decorrência, aquela equipe de fiscalização propôs, quanto ao primeiro achado, a audiência da Sra. Flávia Cobucci Paolucci, responsável técnica da empresa projetista C & P Arquitetura Ltda. pelo Contrato 10SR035, do Sr. Márcio Florentino Rodrigues, responsável da empresa C&P Arquitetura Ltda. pela elaboração do orçamento do mencionado projeto referencial, objeto do Contrato 10SR035, assim como do Sr. Hudson Luiz Guimarães, então secretário de engenharia à época dos fatos e gestor do Contrato 10SR035.
Quanto ao segundo achado, foi proposta a audiência do Sr. Hudson Luiz Guimarães, então secretário de engenharia à época dos fatos e fiscal da obra objeto do Contrato 15SR039, bem como do Sr. Cristiano Barros Reis, Diretor de Administração à época dos fatos e fiscal do contrato 15SR039. Ainda foi proposta diligência ao TR/3ª Região. Tais propostas foram acolhidas pela Relatora mediante despacho. Todos os responsáveis foram devidamente notificados.
A partir da análise das informações apresentadas pelo TRT/3ª Região em sede de diligência, de mais relevante e suscintamente, registra-se que:
a) quanto ao Contrato 10SR035 (projetos executivos) , os pagamentos à empresa projetista foram suspensos, restando pendentes de pagamento as últimas parcelas (correspondente à 10ª e 11ª etapas) , no valor de R$ 122.615,65, correspondente a 14,25% do valor do contrato, e o ajuste se encontra expirado, desde 30/12/2016, ante a ausência de prorrogação de sua vigência, não obstante a existência de inúmeras pendências;
b) em relação ao Contrato 15SR035 (Q20) , as obras foram iniciadas em 11/10/2016 e até o momento presente (junho/2021) não se encontram conclusas, com percentual financeiro de 80,46% e percentual físico superior a 80% (pois parte do que foi executado teve o pagamento glosado) e ainda prorrogou-se o ajuste até 3/6/2020, mediante celebração de termo aditivo;
c) em relação ao Contrato 16SR013 (Q26) , nunca foram iniciadas as obras, tendo sido rescindindo unilateralmente pela Administração, face aos numerosos erros de projeto, bem assim à inadequação da ampliação da quantidade de varas prevista no projeto original, sem que tenha havido a interposição de recursos por parte da contratada;
d) foi instaurado processo administrativo para apuração de eventual responsabilidade da empresa projetista C&P Arquitetura, no âmbito da execução do Contrato 10SR035, em decorrência dos erros, omissões e incompletude verificados nos projetos objeto do referido contrato, e da gravidade desses vícios, tendo sido aplicado à empresa, com fundamento na Cláusula Nona, alínea 'c', do Contrato 10SR035, e no art. 87, inciso III, da Lei 8.666/1993, as penalidades de multa por inexecução contratual parcial de 30% sobre o valor total do contrato, bem como de suspensão temporária de participar em licitações e impedimento de licitar e contratar com a Administração Pública pelo prazo de um ano;
e) foi instaurado processo administrativo disciplinar para apurar eventual conduta ilícita e grau de responsabilidade dos servidores que, entre outros, exerceram a gestão do empreendimento (Contrato 15SR039) , tendo a Comissão Processante, conforme registrado em seu relatório final, considerado que as condutas irregulares descritas no termo de indiciação foram efetivamente praticadas pelos servidores (i) Ricardo Oliveira Marques, então diretor-geral do TRT/3ª Região no biênio 2016/2017, (ii) Cristiano Barros Reis, então diretor de administração do TRT/3ª Região à época dos fatos e fiscal do contrato 15SR039, e (iii) Hudson Luiz Guimarães, então secretário de engenharia do TRT/3ª Região à época dos fatos, gestor do Contrato 10SR035 e fiscal da obra objeto do Contrato 15SR039, razão pela qual propôs a aplicação de advertência a cada um dos indiciados;
f) posteriormente a emissão do citado relatório final pela Comissão Processante, a Assessoria Jurídica de Pessoal do TRT/3ª Região, mediante parecer exarado em 22/7/2020, afastou a responsabilidade decorrente das condutas atribuídas aos três servidores pela Comissão Processante, a exceção da ausência de instauração de processo administrativo pelo Sr. Hudson Luiz Guimarães, na condição de Gestor do Contrato 10SR035, para apurar a responsabilidade da contratada C&P Arquitetura Ltda. ante a inexecução parcial do objeto;
g) posteriormente a emissão do citado parecer pela Assessoria Jurídica, Decisão do Diretor-Geral do TRT/3ª Região, exarada em 24/7/2020, acolheu diversos fundamentos apontados no retrocitado Parecer Jurídico, concluindo que (i) os servidores Ricardo Oliveira Marques e Cristiano Barros Reis não praticaram atos que representam infração disciplinar, razão pela qual não foi acatado o encaminhamento proposto pela Comissão Processante, com a consequente absolvição dos servidores de todas as acusações formuladas nos termos de indiciação; e (ii) o servidor Hudson Luiz Guimarães praticou ato irregular que ofende o art. 116, incisos I, II e III, da Lei 8.112/1990, deixando, contudo, de ser aplicada a penalidade de advertência, em vista da prescrição da pretensão punitiva, conforme estabelece o art. 142, inciso III, da Lei 8.112/1990;
h) nenhum dos servidores do TRT/3ª Região foram responsabilizados pelas irregularidades objeto dos Achados III.1 e III.2 do relatório de auditoria; e
i) merecem reparo algumas das razões que serviram de fundamento, no citado Parecer Jurídico, para afastar a responsabilidade dos servidores decorrente das condutas a cada um deles atribuída pela Comissão Processante.
A partir do exame das razões de justificativas apresentadas pela Sra. Flávia Cobucci Paolucci, responsável técnica da empresa projetista C & P Arquitetura Ltda. pelo Contrato 10SR035, concluiu-se ter sido irregular o própria abertura da fase externa da CC 03/2010, mediante a publicação do respectivo edital, em 23/9/2010, na medida em que seu termo de referência, elaborado pela EEUFMG, assumia premissa, no caso o coeficiente de aproveitamento, em desacordo com o previsto no Plano Diretor da cidade de Belo Horizonte, o que terminaria por inviabilizar a própria consecução do objeto do Contrato 10SR035.
No entanto, considerou-se a prescrição de qualquer pretensão punitiva desta Corte, ante o transcurso de mais de 10 anos contados desde a data da ocorrência das irregularidades apontadas, nos termos dos arts. 189 e 205 do Código Civil e do Acórdão 1441/2016-TCU-Plenário, de relatoria do Ministro Benjamin Zymler, razão pela qual não foi proposta diligência ao TRT/3ª Região a fim de identificar os responsáveis que atuaram tanto na proposição que deu origem ao Edital da Concorrência 3/2010, datado de 23/9/2010, quanto na autorização para a realização da sua fase externa.
Em relação ao Achado III.1 do relatório de auditoria, restaram incontroversos os erros, omissões e incompletude dos projetos decorrentes da execução do Contrato 10SR035, identificados e presentes tanto na fase interna da CC 3/2015 quanto na sua fase externa e mesmo após o início da execução do Contrato 15SR039.
Em decorrência, foi proposto (a) :
a) a rejeição das razões de justificativas apresentadas pela Sra. Flávia Cobucci Paolucci, tendo em vista as declarações por ela proferidas em sentido oposto, durante a fase interna da CC 3/2015, que terminaram por subsidiar a abertura da fase externa do referido certame, abstendo-se de propor nova sanção à responsável em decorrência das características do atual processo, de não constituir a C&P Arquitetura Ltda. uma das licitantes da CC 3/2015 e ante as penalidades já aplicadas à referida empresa no âmbito da execução do contrato 10SR035 (parágrafos 74-120) ;
b) ser considerado o Sr. Márcio Florentino Rodrigues, na condição de engenheiro civil responsável pela elaboração do orçamento do mencionado projeto referencial, revel, para todos os efeitos, e irregular sua declaração emitida no curso da fase interna do CC 3/2015, na medida em que subsidiou a abertura de sua fase externa, abstendo-se de propor nova sanção à responsável em decorrência das características do atual processo, de não constituir a C&P Arquitetura Ltda. uma das licitantes da CC 3/2015 e ante as penalidades já aplicadas à referida empresa no âmbito da execução do contrato 10SR035 (parágrafos 72-122) ; e
c) ser considerado o Sr. Hudson Luiz Guimarães, então secretário de engenharia e gestor do Contrato 10SR035 à época dos fatos, revel, para todos os efeitos, e aplicar-lhe individualmente multa por ter atuado com o fim de viabilizar a liberação da fase externa da CC 03/2015, inclusive aprovando, no curso da fase interna da referida licitação, em 15/6/2015, seu projeto referencial, objeto do Contrato 10SR035 (Projetos Executivos) , em desacordo com os requisitos estabelecidos no inciso IX do art. 6º, c/c os incisos do art. 12 da Lei 8.666/1993, o que terminou conduzindo à abertura da fase externa do referido certame, restando carentes, mesmo após a celebração do Contrato 15SR039, a emissão dos Alvarás de Construção e aprovação dos referidos projetos pelo CBMMG, Cemig, Copasa, entre outros, cujas recomendações de alterações implicaram em alterações significativas de quantitativos de serviços na execução deste contrato, desnaturando assim o próprio objeto da CC 03/2015 (parágrafos 73-128) .
Ademais, foi esclarecido que as multas previstas nos incisos do art. 58 da Lei 8.443/1992 são destinadas aos agentes públicos e aos particulares que atuam como gestores de recursos públicos, não sendo cabível sua aplicação a empresas que fornecem cotações de preços, participam de licitações ou contratam com a Administração, conforme aponta a jurisprudência desta Corte.
Quanto ao Achado III.2 do relatório de auditoria, restaram incontroversos a execução pela empresa Conata Engenharia Ltda., no âmbito do Contrato 15SR039, de diversos serviços em quantitativos superiores àqueles previstos na planilha orçamentária original (decorrentes de erros, omissões e diferenças de quantitativos com valores expressivos) , bem como executados diversos outros sequer previstos, todos não acobertados por aditivos contratuais formais, e ainda o pagamento de valor a maior de serviços do que aqueles efetivamente realizados.
Em decorrência, foi proposto (a) :
a) a rejeição das razões de justificativas apresentadas pelo Sr. Cristiano Barros Reis, então diretor de administração do TRT/3ª Região à época dos fatos e Fiscal do Contrato 15SR039, e aplicar-lhe, individualmente, multa, por se omitir ante a execução pela empresa Conata Engenharia Ltda., no âmbito do Contrato 15SR039, de diversos serviços em quantitativos superiores àqueles previstos na planilha orçamentária original, bem como diversos outros sequer previstos, desacompanhados da necessária formalização prévia de aditivos contratuais, e ainda por se omitir ante o pagamento de serviços em valor superior ao daqueles efetivamente realizados (parágrafos 130-152) ; e
b) ser considerado o Sr. Hudson Luiz Guimarães, então secretário de engenharia do TRT/3ª Região à época dos fatos e gestor do Contrato 10SR035, revel, para todos os efeitos, e aplicar-lhe, individualmente multa, por permitir que a empresa contratada pelo TRT/3ª Região, mediante o Contrato 15SR039, executasse diversos serviços em quantitativos superiores àqueles previstos na planilha orçamentária original, bem como diversos outros sequer previstos, desacompanhados da necessária formalização prévia de aditivos contratuais, e ainda por permitir o pagamento de serviços em valor superior ao daqueles efetivamente realizados (parágrafos 133-160) .
PROPOSTA DE ENCAMINHAMENTO
Ante o exposto, submetem-se os autos à consideração superior, para posterior encaminhamento ao gabinete do Exmo. Ministro Relator, propondo:
a) rejeitar as razões de justificativa apresentadas pela Sra. Flávia Cobucci Paolucci, responsável técnica da empresa projetista C & P Arquitetura Ltda. pelo Contrato 10SR035, relativas a inúmeras deficiências (erros, omissões e incompletudes) verificadas nos projetos objeto do referido contrato, reportadas no Achado III.1 do relatório de auditoria (parágrafos 119 e 120) ;
b) rejeitar as razões de justificativa apresentadas pelo Sr. Cristiano Barros Reis, na condição de diretor de administração do TRT/3ª Região à época dos fatos e fiscal do Contrato 15SR039, relativas à ausência de termo aditivo formalizando as alterações das condições inicialmente pactuadas, no âmbito da execução do Contrato 15SR039, objeto do Achado III.2 do relatório de auditoria (parágrafo 149-152) ;
c) relativamente à audiência promovida por meio do Edital 3/2019-TCU/SeinfraUrbana, de 11/6/2019 (peça 89) , com publicação no DOU em 13/6/2019 (peças 100-101) , considerar revel, para todos os efeitos, em analogia ao disposto no art. 12, §3º, da Lei 8.443/1992, c/c o art. 202, § 8º, do RITCU, o Sr. Márcio Florentino Rodrigues, engenheiro civil da empresa C&P Arquitetura Ltda. responsável pela elaboração do orçamento do projeto objeto do contrato 10SR035, e considerar irregular sua atuação ante as inúmeras deficiências (erros, omissões e incompletudes) verificadas nos projetos objeto do referido contrato, reportadas no Achado III.1 do relatório de auditoria (parágrafo 122) ;
d) relativamente à audiência promovida por meio do Ofício 278/2019-TCU/Sec-MG, de 15/3/2019 (peça 48) , com aviso de recebimento datado de 22/3/2019 (peça 53) , considerar revel, para todos os efeitos, em analogia ao disposto no art. 12, §3º, da Lei 8.443/1992, c/c o art. 202, § 8º, do RITCU, o Sr. Hudson Luiz Guimarães, na condição de secretário de engenharia do TRT/3ª Região à época dos fatos, gestor do contrato 10SR035 e fiscal da obra objeto do Contrato 15SR039, e considerar irregular suas condutas afetas à aprovação dos projetos decorrentes da execução do Contrato 10SR035, à viabilização da fase externa da CC 03/2015, reportadas no Achado III.1 do relatório de auditoria e à ausência de termo aditivo formalizando as alterações das condições inicialmente pactuadas, no âmbito da execução do Contrato 15SR039, objeto do Achado III.2 do relatório de auditoria (parágrafos 123 e 158) ;
e) aplicar, individualmente, aos Srs. Cristiano Barros Reis e Hudson Luiz Guimarães, a multa prevista no art. 58, inciso II, da Lei 8.443/1992, fixando-lhes o prazo de 15 (quinze) dias, a contar da notificação, para comprovarem, perante o Tribunal, o recolhimento da dívida ao Tesouro Nacional, sob pena de cobrança judicial do valor atualizado monetariamente, na forma da legislação em vigor, desde a data do acórdão até a do efetivo recolhimento, se for paga após o vencimento;
f) autorizar, desde logo, a cobrança judicial das dívidas, caso não atendidas as notificações, nos termos do art. 28, inciso II, da Lei 8.443/1992;
g) submeter ao Plenário a consideração acerca da gravidade das infrações cometidas pelos Srs. Cristiano Barros Reis e Hudson Luiz Guimarães, para fins de aplicação da sanção de inabilitação para o exercício de cargo em comissão ou função de confiança no âmbito da Administração Pública, nos termos do art. 60 da Lei 8.443/1992, c/c o art. 270 do Regimento Interno do TCU;
h) informar o Tribunal Regional do Trabalho da 3ª Região do acórdão que vier a ser proferido, destacando que o relatório e o voto que fundamentam a deliberação ora encaminhada podem ser acessados por meio do endereço eletrônico www.tcu.gov.br/acordaos;
i) informar o Conselho Superior da Justiça do Trabalho, na condição de responsável pela análise e aprovação dos projetos para liberação do início das obras no âmbito dos Tribunais do Trabalho (arts. 8º, 9º e 12 da Resolução CSJT 70/2010) , do acórdão que vier a ser proferido, a fim de verificar a oportunidade e conveniência de avaliar os procedimentos adotados pelo TRT/3ª Região no presente caso, destacando que o relatório e o voto que fundamentam a deliberação ora encaminhada podem ser acessados por meio do endereço eletrônico www.tcu.gov.br/acordaos."
	É o relatório.

8.1. Isabel Cristina Procópio Aguiar (84.601/OAB-MG) e outros, representando Flávia Cobucci Paolucci e C&P Arquitetura Ltda.;
8.2. Tiago Cardoso Penna (83514/OAB-MG) e outros, representando Hudson Luiz Guimarães.

Não atuou

RELATÓRIO DE AUDITORIA. OBRAS DO TRT 3ª REGIÃO. PROJETO DEFICIENTE. EXECUÇÃO DE SERVIÇOS SEM FORMALIZAÇÃO EM ADITIVO. AUDIÊNCIAS. REVELIA DE UM DOS RESPONSÁVEIS. REJEIÇÃO DAS RAZÕES DE JUSTIFICATIVA DO OUTRO. MULTAS INDIVIDUAIS AOS GESTORES FALTOSOS. EXCLUSÃO DA RELAÇÃO PROCESSUAL DOS EMPREGADOS DA CONTRATADA.

RELATÓRIO DE AUDITORIA (RA)

Secretaria de Infraestrutura Hídrica, de Comunicações e de Mineração -SeinfraCOM

Trata-se de auditoria de conformidade, realizada no período de 13/8/2018 a 19/10/2018, com o objetivo de verificar a regularidade das obras de adaptação, reforma, restauração e ampliação do Fórum da Justiça do Trabalho de Belo Horizonte/MG, contratadas pelo Tribunal Regional do Trabalho da 3ª Região/MG - TRT/3ª Região.
II
Para elaboração dos projetos executivos de engenharia, o TRT/3ª Região firmou o Contrato 10SR035, em 30/12/2010, com a empresa C&P Arquitetura Ltda. Na sequência, duas licitações foram realizadas para a execução das obras. A primeira deu origem ao Contrato 15SR039, assinado em 31/12/2015, com a empresa Conata Engenharia Ltda., no valor de R$ 12.040.459,58, para a construção do edifício estacionamento e reforma dos dois prédios no quarteirão 20. Além deste último, em 5/4/2016, o TRT/3ª Região firmou o Contrato 16SR013, novamente com a empresa Conata Engenharia Ltda., no valor de R$ 86.118.120,84, para a reforma e adaptação dos prédios no quarteirão 26, que receberiam as varas da Justiça do Trabalho.
A equipe de auditoria do TCU, no relatório à peça 38, emitido em 7/12/2018, registrou as seguintes irregularidades nas obras do TRT/3ª Região: (i) projeto básico deficiente (objeto do Contrato 10SR035 e que serviu de projeto referencial para as licitações que culminaram na celebração dos Contratos 15SR039 e 16SR013) ; e (ii) ausência de termo aditivo formalizando as alterações das condições inicialmente pactuadas, na execução do Contrato 15SR039.
As irregularidades identificadas pela equipe de fiscalização do TCU provocaram a realização de apurações internas pelo TRT/3ª Região, tanto em face de seus servidores quanto das empresas contratadas. Contra a empresa projetista C&P Arquitetura, signatária do Contrato 10SR035, em decorrência dos erros, omissões e incompletude nos projetos, foram aplicadas penalidades de multa de 30% do valor contratado e de suspensão temporária para participar de licitações e contratar com a Administração pelo prazo de um ano. 
Em relação aos servidores daquele órgão, a despeito das conclusões de comissão de processo administrativo disciplinar pela ocorrência de faltas funcionais passíveis de advertência, o Diretor-Geral do TRT/3ª Região, em 24/7/2020, acolheu manifestação da Assessoria Jurídica de Pessoal pela absolvição de Ricardo Oliveira Marques, Diretor-Geral no biênio 2016/2017, e de Cristiano Barros Reis, Diretor de Administração à época dos fatos e fiscal do Contrato 15SR039. Quanto ao servidor Hudson Luiz Guimarães, então secretário de engenharia do TRT/3ª Região, gestor do Contrato 10SR035 e também fiscal do Contrato 15SR039, apesar das conclusões pela prática de infração disciplinar punível com advertência, a penalidade não foi aplicada em razão da prescrição da pretensão punitiva, nos termos da Lei 8.112/1990.
Além de diversas diligências para instrução do processo, a unidade técnica deste Tribunal realizou, com a anuência da Ministra Ana Arraes, que me antecedeu na relatoria deste feito, as audiências do Sr. Hudson Luiz Guimarães, Secretário de Engenharia do TRT/3ª Região, e do Sr. Cristiano Barros Reis, Diretor de Administração daquele órgão. Também foram instados a se manifestar a Sra. Flávia Cobucci Paolucci, responsável técnica da empresa projetista C & P Arquitetura Ltda, e o Sr. Márcio Florentino Rodrigues, engenheiro civil da mesma empresa. 
Ao final, a Secretaria de Fiscalização de Infraestrutura Hídrica, de Comunicações e de Mineração - SeinfraCom rejeitou a totalidade das razões de justificativa e propôs a aplicação de multas individuais aos servidores do TRT/3ª Região Cristiano Barros Reis e Hudson Luiz Guimarães. Manifestou-se, ainda, pela inabilitação desses responsáveis para o exercício de cargo em comissão ou função de confiança no âmbito da Administração Pública.
Feito breve histórico, passo ao exame.
III
O primeiro achado de auditoria diz respeito a falhas nos projetos executivos de engenharia objeto do Contrato 10SR035 e, por conseguinte, na utilização de tais projetos na contratação da construção do edifício estacionamento e reforma dos dois prédios no quarteirão 20, matéria do Contrato 15SR039. Também restou impactado o Contrato 16SR013, cujo objeto era a reforma e adaptação dos prédios que abrigariam o fórum trabalhista de BH no quarteirão 26, tendo em vista que ele sequer foi iniciado e o ajuste acabou rescindido.
Segundo registrado no relatório de fiscalização, falhas graves foram constatadas no projeto de referência, dentre as quais inúmeras impropriedades no orçamento, inconsistências no cronograma físico-financeiro e falta de memórias de cálculo de todos os itens da planilha. Pela materialidade, a partir dos registros da equipe de auditoria (peça 38) , destaco: i) erro no levantamento, que deixou de incluir uma das fachadas do prédio estacionamento, e consequente omissão dos quantitativos do serviço de "tela 100% de aço inoxidável" demandados; ii) erro no levantamento das quantidades de aço nas diversas planchas dos projetos; iii) o orçamento não considerou o transporte do material proveniente das escavações e das demolições previstas na planilha; iv) o orçamento não considerou os serviços "Fachada Modular Belmetal Linha Atlanta", apesar de previsto no projeto; v) o equipamento "Elevador de Acessibilidade no Ed. Mario Werneck." não foi incluído no orçamento, havendo previsão apenas no projeto de arquitetura; vi) erro de concepção em relação ao serviço "Reboco Paulista, Massa Única", o que exigiu redução significativa da quantidade orçada.
Em verdade, inicialmente, o projeto sequer possuía coeficiente de aproveitamento - CA, que diz respeito à relação entre a área de construção total e a área do terreno, compatível com os parâmetros urbanísticos da localidade em que deveria ser executado. No momento da celebração do Contrato 10SR035, em 30/12/2010, o CA vigente para a área do TRT/3ª Região era de 1,00, muito aquém dos 3,58 calculados a partir do termo de referência. A alteração do CA da referida área para 4,5 veio ocorrer apenas em 23/5/2014, com a edição da Lei Municipal 10.731/2014, o que, ao menos em parte, explica a necessidade de quinze prorrogações do prazo para a conclusão dos projetos, realizadas ao longo dos seis anos de vigência de um ajuste inicialmente previsto para ser concluído em 180 dias.
A própria responsável técnica da empresa projetista informou que os projetos não estavam prontos para serem licitados à época do certame e "relata que foi surpreendida com a licitação da obra (...) afirmou que ainda havia pendências nas peças do projeto naquele momento." (peça 19, p. 14- 15) . 
Ouvido em audiência, o Secretário de Engenharia à época dos fatos, Hudson Luiz Guimarães, apesar de ter solicitado e lhe ter sido deferido pedido de prorrogação de prazo para apresentação de razões de justificativa, não trouxe aos autos quaisquer elementos de defesa, o que impõe declarar sua revelia.
Responsável pela aprovação do projeto referencial da licitação CC 03/2015, objeto do Contrato 10SR035 (Projetos Executivos) , e que serviu de base para o Contrato 15SR039 (Construção e Reforma da Quadra Q20) , as evidências colhidas pela equipe de fiscalização do TCU demonstram que o gestor faltou com o dever de cuidado que lhe seria exigível e cometeu erros importantes na condução das contratações.
A despeito das graves falhas técnicas, aprovou os projetos básicos e emitiu declaração expressa quanto à existência de "conjunto de elementos necessários e suficientes, com nível de precisão adequado para caracterizar a obra ou serviço [...] de modo a atender os requisitos estabelecidos no inciso IX do art. 6º, combinado com os incisos do art. 12 da Lei 8.666/93" (peça 18, p. 6) .
O segundo achado de auditoria, diretamente associado ao primeiro, diz respeito à execução de serviços em quantitativos superiores àqueles previstos na planilha orçamentária original do Contrato 15SR039, além de outros sequer previstos, executados pela contratada e não acobertados por aditivos contratuais. Em decorrência de erros de projeto, omissões e diferenças de quantitativos com valores expressivos, os serviços não formalizados alcançaram R$ 1,55 milhões, o equivalente a 12,87% do valor contratado. A Seinfracom ainda registrou que o desacerto na execução contratual teria levado à ocorrência de pagamentos em valor superior aos serviços efetivamente realizados, na ordem de R$ 222 mil, sem, contudo, apontar que, no acerto final, tenha se consumado prejuízo ao erário.
As alterações demandadas, ainda que devidamente consignadas em aditamentos contratuais, sequer atenderiam ao limite regulamentar. Vale lembrar o que dispõe o Decreto 7.983/2013, art. 13, inciso II, em caso de adoção dos regimes de empreitada por preço global e de empreitada integral (destaques acrescidos) :
II - deverá constar do edital e do contrato cláusula expressa de concordância do contratado com a adequação do projeto que integrar o edital de licitação e as alterações contratuais sob alegação de falhas ou omissões em qualquer das peças, orçamentos, plantas, especificações, memoriais e estudos técnicos preliminares do projeto não poderão ultrapassar, no seu conjunto, dez por cento do valor total do contrato, computando-se esse percentual para verificação do limite previsto no § 1º do art. 65 da Lei nº 8.666, de 1993.
Outrossim, a jurisprudência do TCU é esclarecedora ao aduzir que a empreitada por preço global deve ser adotada quando for possível definir previamente no projeto, com boa margem de precisão, as quantidades dos serviços a serem executados, enquanto a empreitada por preço unitário deve ser preferida para objetos que, por sua natureza, não permitam a precisa indicação dos quantitativos orçamentários. Nessa linha é o Acórdão 2432/2016-TCU-Plenário, relatado pelo Ministro Benjamin Zymler.
Ainda que a especificidade de algumas tipologias de obras, em especial daquelas que incluem reformas de grande porte como é o caso do Contrato 15SR039, imponham dificuldades adicionais ao gestor público na execução contratual e exijam do próprio controle externo maior parcimônia na avaliação, o volume de serviços contratualmente descobertos não pode ser tido como regular. 
Tampouco há de ser considerada válida cláusula contratual que sugere a aferição do limite de aditamentos contratuais apenas ao final da execução, com possibilidade de formalização tardia de serviços realizados sem previsão contratual. Como indicado pela unidade instrutiva, diversos dispositivos da Lei 8.666/1993 orientam em sentido diverso, a exemplo do art. 60 (formalização de contratos e seus aditamentos) , art. 60, parágrafo único (nulidade de contrato verbal com a Administração) , art. 61, parágrafo único, c/c art. 3º (publicação resumida do instrumento de contrato ou de seus aditamentos na imprensa oficial como condição para sua eficácia) , art. 62 (obrigatoriedade de instrumento de contrato) , art. 65 (alteração do contrato com as devidas justificativas) , art. 66 (execução fiel do contrato de acordo com as cláusulas avençadas) e art. 67 (acompanhamento e fiscalização do contrato por representante da Administração) .
Quanto a esta irregularidade, não há elementos que se aproveitem em favor do Secretário de Engenharia à época dos fatos, Hudson Luiz Guimarães, fiscal do Contrato 15SR039. As razões de justificativa do Diretor de Administração do TRT/3ª Região, Cristiano Barros Reis, igualmente não permitem afastar sua responsabilização.
A este último competia, segundo normativo interno do Tribunal Regional do Trabalho, acompanhar e fiscalizar, inclusive in loco, a execução do contrato e aferir a conformidade dos serviços (art. 6º, inciso II e IV da Instrução Normativa TRT3/GP 7/2013) . Ademais, como anotado apela unidade instrutiva, as apurações levadas a efeito pelo TRT/3ª Região demonstraram que o gestor teve ciência das irregularidades ocorridas ao longo da execução do Contrato 15SR039, tanto a partir de correspondências encaminhadas pela contratada quanto pelo diário de obras e ainda por comunicações eletrônicas encaminhadas entre as partes.
As alegações do Sr. Cristiano Barros Reis, que buscam indicar culpa exclusiva do dirigente da Secretaria de Engenharia, Hudson Luiz Guimarães, ratificam as falhas cometidas por este último, mas não afastam a responsabilidade do primeiro, sobretudo diante do conjunto importante de falhas em todo o processo de execução das obras do TRT/3ª Região e de suas competências institucionais.
Nesse cenário, portanto, ao ter por presente culpa grave na conduta dos responsáveis, em linha com o que dispõe o art. 28 da Lei 13.655/2018 e a jurisprudência do TCU que se consolida sobre o "erro grosseiro", acolho as conclusões da SeinfraCom e proponho apenar Hudson Luiz Guimarães e Cristiano Barros Reis com multas pecuniárias fundamentadas no art. 58, inciso II, da Lei 8.4443/1992. Ao primeiro, diretamente responsável pelas irregularidades representadas nos dois achados de auditoria, proponho aplicação de multa no valor de R$ 8.000,00 e ao segundo, cuja omissão contribuiu para as falhas caracterizadas no segundo achado de auditoria, multa de R$ 4.000,00.
Deixo de acolher, contudo, a proposta de inabilitação de ambos os responsáveis para o exercício de cargo em comissão ou função de confiança no âmbito da Administração Pública, porque não verifico gravidade nas infrações cometidas pelos agentes públicos que sustente esse nível de penalidade. A jurisprudência do TCU, na quase totalidade dos casos, tem reservado tamanha reprimenda para condutas que envolvam fraude à licitação, atos dolosos ou de corrupção que determinem prejuízo ao erário ou aos princípios constitucionais ou, pontualmente, para atos culposos de consequências extremamente gravosas. Dentre tantos, é nessa linha o julgado que transcrevo a seguir:
Acórdão 1974/2012-TCU-Plenário, Relator o Ministro Walton Alencar Rodrigues
A inabilitação para o exercício de cargo em comissão ou função de confiança somente é reservada pelo TCU para a conduta, ou conjunto de condutas, cuja gravidade é considerada extrema.
Por último, ao contrário do que propõe a unidade instrutiva, considero despiciendo firmar juízo sobre a conduta dos funcionários da empresa contratada, tendo em vista que nestes autos não há comprovação de prejuízo ao erário ou de responsabilidade na gestão de recursos públicos que lhes submeta à competência do TCU. Cabe, assim, excluí-los da relação processual.
Ante o exposto, VOTO no sentido de que o Tribunal adote a minuta de acórdão que ora submeto à deliberação deste Colegiado.
TCU, Sala das Sessões, em 15 de setembro de 2021.
JORGE OLIVEIRA 
Relator